---
format:
  pdf:
    documentclass: article
    fontsize: 12pt
    monofont: "Consolas"
    extra-dependencies:
      - float
  html: 
    theme: cosmo
title: Lista 02 - Planejamento e Análise de Experimentos (MAE0316)
date: last-modified
date-format: long
lang: pt-BR
geometry:
    - left=2cm
    - top=2cm
    - bottom=2cm
    - right=2cm
author: 
    - name: Caio M. de Almeida - 15444560
    - name: Eduardo Yukio G. Ishihara - 15449012
    - name: Gustavo S. Garone - 15458155
    - name: Ian B. Loures - 15459667
    - name: João Victor G. de Sousa - 15463912
execute:
  echo: false
  keep-ipynb: true
fig-align: center
fig-cap-location: top
fig-pos: H
tbl-pos: H
bibliography: references.bib
csl: associacao-brasileira-de-normas-tecnicas.csl
engine: knitr
---

`\vspace{-0.5cm}\noindent\rule{\textwidth}{1pt}`{=latex}

```{css}
#| echo: false
p {
  text-align: justify
}
```

```{r}
#| output: false
# Carrega pacotes
library(tidyr)
library(knitr)
library(dplyr)
library(lava)
library(ggplot2)
library(patchwork)
library(nlme)
library(pander)
library(car)
```

Nesta lista, usaremos "$.$" como separador decimal e quatro dígitos decimais.

# Exercício 1

```{r}
#| output: false
# Carrega dados para o exercício 1
dados <- tibble(read.csv("Dieta.txt", header = TRUE, row.names = NULL))
```

```{r}
#| output: false
# Modelo a ser usado
modelo <- anova(lm(dados$Ganho ~ dados$Grupo))
```

A média e variância entre os grupos podem ser calculadas diretamente a partir
dos dados, enquanto usamos um modelo linear simples e estimamos a variância
dentro dos grupos pelo erro quadrático médio dos resíduos obtido através da
ANOVA. As médias estão exibidas na @tbl-med, enquanto as variâncias encontram-se
na @tbl-var.

```{r}
#| label: tbl-med
#| tbl-cap: "Média e variância (entre grupos) dos ganhos de peso por dieta"
media_ganho <- aggregate(Ganho ~ Grupo, data = dados, FUN = mean)
tbl_medvar <- tibble(
  Grupo = media_ganho$Grupo,
  Media = round(media_ganho$Ganho, digits = 4)
)
pander(tbl_medvar)
```

```{r}
#| label: tbl-var
#| tbl-cap: "Variância entre os grupos dos ganhos de peso por dieta"
mean_sq_res <- modelo$`Mean Sq`[2]
var_between_groups <- var(media_ganho$Ganho)
tbl_var <- tibble(
  "Variância" = c("Dentro dos grupos", "Entre os grupos"),
  "Estimativa" = c(
    round(mean_sq_res, digits = 4),
    round(var_between_groups, digits = 4)
  )
)
pander(tbl_var)
```

Finalmente, dado o tamanho amostral e as variâncias entre e dentro dos grupos
obtidas, podemos obter o poder do teste ANOVA através da função
`power.anova.test`.


```{r}
#| label: tbl-power
#| tbl-cap: "Cálculo do poder do teste ANOVA equilibrado *one-way*"
teste <- power.anova.test(
  groups = 3,
  n = length(dados$Grupo) / 3,
  between.var = var_between_groups,
  within.var = mean_sq_res
)
tbl_teste <- tibble(
  "Parâmetro" = c(
    "Número de grupos", "Tamanho amostral por grupo",
    "Var. entre os grupos", "Var. dentro dos grupos",
    "Significância", "Poder do teste"
  ),
  "Valor" = c(
    teste$groups,
    teste$n,
    round(teste$between.var, digits = 4),
    round(teste$within.var, digits = 4),
    teste$sig.level,
    round(teste$power, digits = 4)
  )
)
pander(tbl_teste)
```

Da @tbl-power, com essa variância entre e dentro dos grupos e com $n = 10$,
estimamos que o $\mathrm{Poder} = 1$ a $5\%$ de significância estatística, ou
seja, não há evidências para dizer que o tamanho amostral não está apropriado em
termos de poder para a detecção de diferenças entre as dietas.

# Exercício 2

## Item a

Objetivo: O objetivo geral do estudo é avaliar o efeito da duração da
amamentação predominante sobre o perfil antropométrico (comprimento e peso)
infantil durante os primeiros anos de vida, considerando tanto o peso quanto a
estatura, em uma coorte de crianças do Rio de Janeiro acompanhadas entre 1999 e
2001 e identificar os determinantes do crescimento infantil em crianças
brasileiras durante os nove primeiros meses de vida.

## Item b

Estudo longitudinal de coorte observacional analítico quantitativo.

## Item c

Foi utilizada a parametrização da cela de referência. A cela de referência usada
foram os indivíduos do sexo masculino nascidos de parto normal 

Modelo do indivíduo $i$:
$$
\mathbf{Y}_i = \mathbf{X}_i \beta + \mathbf{Z}_i \mathbf{b}_i + \varepsilon_i
$$
Tal que
$$
\mathbf{X}_i = 
\begin{pmatrix}
1 & idade_{i,1} & idade_{i,1}^2 & fem_i & dura_i & peso_i & gest_i & norm_i & comp_i & int_{i,1} \\
1 & idade_{i,2} & idade_{i,2}^2 & fem_i & dura_i & peso_i & gest_i & norm_i & comp_i & int_{i,2} \\
1 & idade_{i,4} & idade_{i,4}^2 & fem_i & dura_i & peso_i & gest_i & norm_i & comp_i & int_{i,3} \\
1 & idade_{i,5} & idade_{i,2}^2 & fem_i & dura_i & peso_i & gest_i & norm_i & comp_i & int_{i,4} \\
\end{pmatrix}
$$

Tal que:

- $idade_{i,j}$ é a idade do indivíduo $i$ no instante $j$, medida em meses;
- $fem_i$ é uma variável *dummy* que assume valor $1$ se o indivíduo é do sexo feminino e $0$, caso contrário;
- $dura_i$ é a duração da amamentação predominante (em meses) do indivíduo $i$;
- $peso_i$ é o peso do indivíduo $i$ ao nascer;
- $gest_i$ é a idade gestacional da mãe do indivíduo $i$;
- $norm_i$ é uma variável *dummy* que assume valor $1$ se o tipo de parto for normal e $0$ se foi do tipo cesárea;
- $comp_i$ é o comprimento ao nascer do indivíduo $i$;
- $int_{i,j}$ é a interação entre o sexo e a idade do indivíduo $i$, que pode ser obtido multiplicando $idade_{i,j}$ por $fem_i$.


$$
\beta = \begin{pmatrix}
\beta_0 \\ \beta_1 \\ \beta_2 \\ \beta_3 \\ \beta_4 \\ \beta_5 \\ \beta_6 \\ \beta_7 \\ \beta_8 \\ \beta_9 \\ 
\end{pmatrix}
$$

Tal que:

- $\beta_0$ é o valor médio esperado da variável resposta no tempo zero (nascimento), para o grupo de referência: criança do sexo masculino, não amamentada prolongadamente, parto normal, não baixo peso ao nascer, e com idade gestacional de referência (média).
- $\beta_1$ é a taxa média de crescimento (variação linear do peso infantil por mês);
- $\beta_2$ é o termo quadrático da idade: capta variação na trajetória de crescimento ao decorrer do tempo;
- $\beta_3$ é a diferença média na resposta entre meninas e meninos (grupo de referência), mantidos os demais fatores constantes;
- $\beta_4$ é a taxa média de variação linear do peso infantil por mês de duração da amamentação
- $\beta_5$ é a taxa média de variação linear do peso infantil por Kg ao nascer
- $\beta_6$ é a taxa média de variação linear do peso infantil por semana de duração da gestação
- $\beta_7$ é a diferença média na resposta entre crianças que nasceram de cesárea ou parto normal (grupo de referência), mantidos os demais fatores constantes;
- $\beta_8$ é a taxa média de variação linear do peso infantil por cm de comprimento ao nascer
- $\beta_9$ termo de interação entre sexo e idade: indica se a velocidade de crescimento (inclinação) difere entre meninas e meninos com o tempo

$$
\mathbf{Z}_i = 
\begin{pmatrix}
1 & idade_{i,1} \\
1 & idade_{i,2} \\
1 & idade_{i,4} \\
1 & idade_{i,5} \\
\end{pmatrix}
$$

Todos os termos de $\mathbf{Z}_i$ foram definidos anteriormente, sendo o
primeiro o efeito aleatório de intercepto, e o segundo, o efeito aleatório da
inclinação (idade) de cada criança $i$.
$$
\mathbf{b}_i = 
\begin{pmatrix}
b_{i,0} \\ b_{i,1}
\end{pmatrix} \sim \mathcal{N} \left( 
\mathbf{0}; \mathbf{D}
\right)
$$


$$
\mathbf{D} = \begin{pmatrix}
\sigma_{b_0}^2 & \rho\,\sigma_{b_0}\sigma_{b_1} \\[6pt]
\rho\,\sigma_{b_0}\sigma_{b_1} & \sigma_{b_1}^2
\end{pmatrix}
$$

$\mathbf{b}_i$ é um vetor bidimensional, que vem de uma normal bidimensional de
médias $0$ e matriz de covariâncias $\mathbf{D}$ e é 
$$
\varepsilon_i  \sim \mathcal{N} \left(
\mathbf{0}_5;\sigma^2 \mathbf{I}_5 \right)
$$

$\varepsilon$ é um vetor penta dimensional com os erros associados a cada
observação do indivíduo $i$ no tempo. Sua interpretação é descrita mais a
frente.

## Item d

Utilizou-se uma matriz não estruturada, isso é, não há nenhuma restrição sobre a
matriz de delineamento além de $\lvert \rho \rvert<1$ para garantir que a matriz
seja positiva definida. Tal matriz foi utilizada, pois, após testarem diferentes
tipos de estruturas, constataram que uma matriz com intercepto e coeficiente
angular correlacionados melhor modela os dados de correlação serial das
observações das crianças e não viram necessidade de estabelecer relação linear
explícita entre os termos.

## Item e

A matriz dos erros ser $\sigma^2 \mathbf{I}$, ou seja, $\varepsilon_i  \sim
\mathcal{N} \left( \mathbf{0};\sigma^2 \mathbf{I}_5 \right)$, implica que os
erros são independentes e homocedásticos. Assim, toda a dependência entre
observações do mesmo indivíduo (seriais) é capturada somente pelos efeitos
aleatórios e pela matriz $\mathbf{D}$. 

## Item f

O estudo utilizou uma abordagem metodológica adequada, ao empregar modelos
lineares mistos para analisar dados longitudinais de crescimento infantil. Essa
escolha permitiu captar realisticamente as trajetórias individuais de
crescimento, considerando simultaneamente a variação entre crianças (efeitos
aleatórios) e o efeito médio dos fatores explicativos (efeitos fixos). É
especialmente interessante considerar a variação entre as crianças um efeito
aleatório, pois há muitas variáveis associadas às diferenças entre as crianças,
das quais muitas são inacessíveis, extremamente custosos de serem acessadas ou
impossíveis de controlar entre crianças, como as informações
genéticas.

Constatou-se que estão associadas positivamente ao peso infantil: idade da
criança, duração da amamentação, peso ao nascer, idade gestacional, parto
cesáreo e comprimento ao nascer.

Contatou-se que estão negativamente associadas ao peso infantil: efeito
quadrático da idade e ser do sexo feminino, tanto isoladamente quanto na
interação.

## Item g

É interessante que efeito quadrático seja negativo, pois implica que as crianças
apresentam um ganho de peso mais elevado nos primeiros meses de vida e passam a
ganhar cada vez menos peso conforme crescem. Tal fato converge com a crença
popular de que bebês crescem muito nos primeiros meses de vida.

Também é surpreendente que bebês nascidos de parto cesáreo, em geral, apresentam
maior peso do que os bebês nascidos de parto normal. Tal fato surpreende, pois,
muitas vezes, associa-se o parto do tipo cesárea a bebês que nascem em condições
não ideais, especialmente os prematuros. Segundo a OMS, em 2023, no Brasil, 60%
dos bebês nasceram de cesárea, enquanto a taxa recomendada é entre 10% e 15%. Ou
seja, há uma tendência anômala de preferir o parto por cesárea, o que,
possivelmente, explica o fato do parto cesárea estar associado a um maior peso
médio entre os bebês.



## Item h

As saídas dos modelos dos dois artigos são semelhantes. Ambos os artigos
utilizam modelos lineares mistos para analisar dados longitudinais. 

A principal diferença que pode ser notada entre os artigos é que o artigo sobre
amamentação apresenta os resultados de um estudo realizado entre 1999 e 2011, ou
seja, o foco do artigo está em apresentar os resultados obtidos e as estimativas
encontradas para modelar o peso das crianças em função das variáveis
explicativas usadas pelos pesquisadores. O artigo sobre análise de dados
longitudinais no R, em contrapartida, não foca em apresentar resultados, mas
apresentar métodos para fazer análises de dados longitudinais com modelos de
efeitos mistos na linguagem R, ou seja, o foco do artigo está em apresentar as
técnicas e os exemplos utilizados são apenas uma ferramenta para facilitar a
compreensão dos leitos. Não há necessidade de apresentar as estimativas dos
parâmetros encontrados no modelo, é suficiente apresentar os comandos usados e
as justificativas para fazê-los.



# Exercício 3

```{r}
#| output: false
# Carrega dados para o exercício 3
data(calcium)
dados <- tibble(calcium)
```

## Análise Exploratória de Dados (AED)

Consta-se três variáveis qualitativas: a variável "group", dividido entre "C" para
suplementados por cálcio e "P" para placebo; a variável "visit", que indica o
número da visita (1, 2, 3, 4 ou 5), espaçadas aproximadamente um semestre entre
si, indicando dados longitudinais; e a variável "person", indicando o número da
participante no estudo. Como variáveis quantitativas, temos a variável "age",
medida de forma contínua em anos, a variável resposta "bmd", que indica a
densidade mineral óssea (DMO), medida em g/cm² e a variável "ctime", uma medida
contínua do tempo das obervações, transformadas das datas das visitas.

Iniciaremos por uma análise numérica para então partirmos para a análise
gráfica.

```{r}
#| label: tbl-descritiva
#| tbl-cap: "Análise descritiva numérica da DMO"
#| tbl-subcap:
#|   - "Placebo"
#|   - "Suplementado"
#| layout-nrow: 2

dados_placebo <- dados[dados$group == "P", ] |>
  group_by(visit) |>
  summarise(
    n = n(),
    media = round(mean(bmd, na.rm = TRUE), digits = 3),
    sd = round(sd(bmd, na.rm = TRUE), digits = 3),
    min = round(min(bmd, na.rm = TRUE), digits = 3),
    mediana = round(median(bmd, na.rm = TRUE), digits = 3),
    max = round(max(bmd, na.rm = TRUE), digits = 3)
  )
dados_calcio <- dados[dados$group == "C", ] |>
  group_by(visit) |>
  summarise(
    n = n(),
    media = round(mean(bmd, na.rm = TRUE), digits = 3),
    sd = round(sd(bmd, na.rm = TRUE), digits = 3),
    min = round(min(bmd, na.rm = TRUE), digits = 3),
    mediana = round(median(bmd, na.rm = TRUE), digits = 3),
    max = round(max(bmd, na.rm = TRUE), digits = 3)
  )
kable(dados_placebo)
kable(dados_calcio)
```

Observamos na @tbl-descritiva que, em ambas as condições, a média da densidade
mineral óssea aumenta com o passar do tempo. Contudo, o grupo suplementado
parece apresentar crescimento maior, especialmente entre a segunda e terceira 
visita, quando comparado com o grupo placebo. Por outro lado, a mediana
diferença de crescimento maior entre os grupos da primeira para segunda visita.

Partiremos para a análise gráfica para melhor visualizarmos essas diferenças.
Foi orientado atenção ao conteúdo longitudinal dos dados. Temos três variáveis
temporais disponíveis: a variável "visit", que indica o número da visita (1 a
5); a variável "ctime", que indica o tempo contínuo em que as observações foram
realizadas; e a variável "age", que indica a idade das participantes no momento
da medição. Por conta da colinearidade, precisaremos escolher uma dessas
variáveis para representar o fator temporal na modelagem, em especial se a idade
inicial das participantes for similar.

```{r}
#| label: fig-ctime
#| fig-cap: "Evolução da densidade mineral óssea ao longo do tempo contínuo"

ggplot(dados, aes(
  x = ctime, y = bmd, color = group
)) +
  geom_point(alpha = 0.3) +
  labs(
    x = "Idade (anos)",
    y = "DMO (g/cm²)",
    color = "Grupo"
  ) +
  theme_minimal()
```

Os gráficos na @fig-ctime mostram a evolução da densidade mineral óssea ao longo
do tempo contínuo para ambos os grupos. Observa-se que o grupo suplementado com cálcio
apresenta um aumento mais acentuado na densidade mineral óssea *média* em
comparação com o grupo placebo, especialmente entre a segunda e terceira visita,
enquanto a diferença entre crescimento das *medianas* é mais acentuada entre a
primeira e segunda visita. Ambos resultados sugerem que pode existir um efeito
de interação entre a idade e a suplementação, com esta sendo mais efetiva em
crianças mais novas. Levaremos isso em consideração na modelagem, atentando-nos
a possível existência de interação. 

Verificaremos se essa tendência é a mesma ao analisarmos em função das visitas,
como esperamos.

```{r}
#| label: fig-visit
#| fig-cap: "Evolução da densidade mineral óssea ao longo das visitas"
pmean <- ggplot(dados, aes(
  x = visit, y = bmd,
  linetype = group, color = group, group = group
)) +
  stat_summary(fun = mean, geom = "line") +
  stat_summary(fun = mean, geom = "point") +
  labs(
    x = "Visita",
    y = "Média da DMO (g/cm²)",
    linetype = "Grupo",
    color = "Grupo"
  ) +
  theme_minimal()
pmed <- ggplot(dados, aes(
  x = visit, y = bmd,
  linetype = group, color = group, group = group,
)) +
  stat_summary(fun = median, geom = "line") +
  stat_summary(fun = median, geom = "point") +
  labs(
    x = "Visita",
    y = "Mediana da DMO (g/cm²)",
    linetype = "Grupo",
    color = "Grupo"
  ) +
  theme_minimal()
pmean + pmed + plot_layout(axis_titles = "collect", guides = "collect")
```

Os gráficos na @fig-visit mostram a evolução da densidade mineral óssea ao longo
das visitas para ambos os grupos. Observa-se que os resultados são similares aos
observados na @fig-ctime, confirmando que ambas variáveis retratam o fator
temporal similarmente.


Analisaremos agora a evolução da densidade mineral óssea em função da idade das
participantes. Esperamos que, caso as idades iniciais das participantes sejam
similares, o gráfico seja similar ao da @fig-ctime.

```{r}
#| label: fig-age
#| fig-cap: "Evolução da DMO ao longo do tempo contínuo, separada por idade"
ggplot(dados, aes(
  x = age, y = bmd, color = group
)) +
  geom_point(alpha = 0.3) +
  labs(
    x = "Idade (anos)",
    y = "DMO (g/cm²)",
    color = "Grupo"
  ) +
  theme_minimal()
```

O gráfico da @fig-age mostra a dispersão da densidade mineral óssea em função
da idade das participantes. Observa-se que este gráfico é quase idêntico ao
gráfico da @fig-ctime, sugerindo que ambas variáveis retratam o fator temporal
similarmente, uma vez que, como indicam, as participantes iniciaram sua
participação no estudo com idades próximas. Disso, concluímos que tanto a
variável "ctime" quanto a variável "age" podem ser utilizadas para representar
o fator temporal quantitativamente na modelagem, enquanto a variável "visit"
pode ser utilizada como variável categórica alternativa.

Finalmente, resta-nos uma análise dos perfis individuais das participantes para
identificação de efeito aleatório.

```{r}
#| label: fig-perfis
#| fig-cap: "Perfis da DMO das participantes ao longo do tempo contínuo"
ggplot(dados, aes(
  x = ctime, y = bmd,
  group = person,
)) +
  geom_line(alpha = 0.3) +
  labs(
    x = "Tempo contínuo",
    y = "DMO (g/cm²)",
  ) +
  theme_minimal()
```

Pelo gráfico da @fig-perfis, observa-se que os perfis individuais das
participantes apresentam variação considerável em seus níveis iniciais de
densidade mineral óssea, sugerindo a presença de um efeito aleatório de
intercepto. Por outro lado, a baixa variação na inclinação dos perfis sugere que
pode não haver efeito aleatório de inclinação. Ademais, não está claro se, caso
de fato exista efeito aleatório de inclinação, este seria correlacionado com o
efeito aleatório de intercepto. Levaremos essas observações em consideração na
modelagem.

## Formulação dos modelos

Para este modelo, utilizaremos a variável "Age" para representação do aspecto
temporal por sua fácil interpretação biológica. A variável "visit" será incluida
indiretamente como as obersvações de um mesmo indivíduo ao longo do tempo (ver
modelo adiante). A variável "ctime" não será utilizada por redundância e
colinearidade.

Somada à variável "Age", temos a variável "group", que indica se a participante foi
suplementada com cálcio ou recebeu placebo, e a interação entre "group" e "age",
que pode capturar efeitos diferenciados da suplementação em diferentes idades,
como sugere a Análise Exploratória de Dados.

Finalmente, precisaremos incluir efeitos aleatórios para capturar a variação
entre as participantes, conforme aponta o gráfico da @fig-perfis, e tratar da
dependência entre observações de uma mesma participante. Durante nossa análise,
faremos testes para determinar a necessidade de incluir efeitos aleatórios de
intercepto e inclinação, bem como a possível correlação entre estes. Pode ser
que precisaremos também tratar da heterocedasticidade esperada nos dados
longitudinais, uma vez que a variância dos erros pode variar com a idade
(visitas) das participantes.

Para modelarmos essas variáveis em um modelo de efeitos mistos lineares com
dados longitudinais, iniciaremos por um modelo completo da forma:

$$
\pmb{y}_i = \begin{bmatrix}y_{i1} \\
y_{i2} \\
\vdots \\
y_{i5}
\end{bmatrix} = \begin{bmatrix}
1 & A_{i1} & G_{i} & A_{i1} G_{i} \\
1 & A_{i2} & G_{i} & A_{i2} G_{i} \\
\vdots & \vdots & \vdots & \vdots \\
1 & A_{i5} & G_{i} &  A_{i5} G_{i}
\end{bmatrix}
\begin{bmatrix}
\mu \\
\tau \\
\beta \\
(\tau,\beta) \\
\end{bmatrix} + \begin{bmatrix}
1 & A_{i1} \\
1 & A_{i2} \\
\vdots & \vdots \\
1 & A_{i5}
\end{bmatrix}
\begin{bmatrix}
b_{0i} \\
b_{1i}
\end{bmatrix} + \begin{bmatrix}
\epsilon_{i1} \\
\epsilon_{i2} \\
\vdots \\
\epsilon_{i5}
\end{bmatrix}
$$

em que $A_{ij}$ é a idade da participante $i$ na visita $j$, $G_i$ é um
indicador binário (*dummy*) que vale 1 se a participante $i$ foi suplementada
com cálcio e 0 caso contrário, $A_{ij}G_{i}$ é o produto entre idade e grupo,
$b_{0i}$ é o efeito aleatório de intercepto da participante $i$, $b_{1i}$ é o
efeito aleatório de inclinação da participante $i$ e $\epsilon_{ij}$ é o erro
aleatório da observação $ij$. Ademais,

$$
\pmb{b}_i = \begin{bmatrix}
b_{0i} \\
b_{1i}
\end{bmatrix} \sim \mathcal{N} \left( \begin{bmatrix}
0 \\
0
\end{bmatrix}, \begin{bmatrix}
\sigma_{b0}^2 & \sigma_{b0b1} \\
\sigma_{b0b1} & \sigma_{b1}^2
\end{bmatrix} \right)
$$

e

$$
\pmb{\epsilon}_i = \begin{bmatrix}
\epsilon_{i1} \\
\epsilon_{i2} \\
\vdots \\
\epsilon_{i5}
\end{bmatrix} \sim \mathcal{N} \left( \begin{bmatrix}
0 \\
0 \\
\vdots \\
0
\end{bmatrix},
\begin{bmatrix}
\sigma^2 \lvert A_{i1} \rvert^{\delta} & 0 & \dots & 0 \\
0 & \sigma^2 \lvert A_{i2} \rvert^{\delta} & \dots & 0 \\
\vdots & \vdots & \ddots & \vdots \\
0 & 0 & \dots & \sigma^2 \lvert A_{i5} \rvert^{\delta}
\end{bmatrix}
\right)
$$

Dessa forma, podemos modelar o efeito aleatório de intercepto e inclinação, bem
como a correlação entre estes. O modelo trata a heterocedasticidade esperada nos
dados longitudinais, modelando a variância dos erros como uma função da idade
das participantes, com parâmetro $\delta$ a ser estimado.

Partiremos deste modelo completo e o reduziremos conforme nossas análises
progredirem.

## Implementação e comparação dos modelos

Como estratégia, criaremos todos os modelos possíveis de efeitos aleatórios e
ajuste para heterocedasticidade pela `varPower`, totalizando oito modelos.
Faremos a comparação entre estes modelos utilizando os critérios AIC e BIC,
selecionando o melhor modelo dentre estes. Então, partiremos para análise
diagnóstica desse modelo. Caso não satisfaça os pressupostos, partiremos para o
próximo modelo melhor classificado pelos critérios AIC e BIC, repetindo o
processo até encontrarmos um modelo satisfatório.

Finalmente, com melhor modelo de efeitos aleatórios selecionado e melhor ajuste
para heterocedasticidade, faremos a seleção do modelo de efeitos fixos, com
interesse especial na inclusão ou não da interação entre idade e grupo.
Finalmente, com o modelo finalizado, faremos a análise dos resíduos para
verificação dos pressupostos do modelo e, se bem ajustado, decidiremos se há
efeito significativo ou não da suplementação com cálcio na densidade mineral
óssea dessa população.

### Seleção do modelo de efeitos aleatórios e ajuste de heterocedasticidade

```{r}
#| output: false
# Declaração dos modelos
mod_completo_corr <- lme(
  bmd ~ age + group + age * group,
  random = ~ age | person,
  data = dados,
  method = "REML"
)

mod_completo_corr_adj <- lme(
  bmd ~ age + group + age * group,
  random = ~ age | person,
  weights = varConstPower(form = ~age),
  data = dados,
  method = "REML"
)

mod_completo_semcorr <- lme(
  bmd ~ age + group + age * group,
  random = list(person = pdDiag(~age)),
  data = dados,
  method = "REML"
)

mod_completo_semcorr_adj <- lme(
  bmd ~ age + group + age * group,
  random = list(person = pdDiag(~age)),
  weights = varPower(form = ~age),
  data = dados,
  method = "REML"
)

mod_semincline <- lme(
  bmd ~ age + group + age * group,
  random = ~ 1 | person,
  data = dados,
  method = "REML"
)

mod_semincline_adj <- lme(
  bmd ~ age + group + age * group,
  random = ~ 1 | person,
  weights = varPower(form = ~age),
  data = dados,
  method = "REML"
)

mod_semintercepto <- lme(
  bmd ~ age + group + age * group,
  random = ~ 0 + age | person,
  data = dados,
  method = "REML"
)

mod_semintercepto_adj <- lme(
  bmd ~ age + group + age * group,
  random = ~ 0 + age | person,
  weights = varPower(form = ~age),
  data = dados,
  method = "REML"
)

mod_semaleatorio <- lm(
  bmd ~ age + group + age * group,
  data = dados
)

mod_semaleatorio_adj <- gls(
  bmd ~ age + group + age * group,
  weights = varPower(form = ~age),
  data = dados
)
```

```{r}
#| label: tbl-comparacao
#| tbl-cap: "Comparação dos modelos de efeitos aleatórios e ajuste de heterocedasticidade"
modelos <- list(
  "Completo com correlação" = mod_completo_corr,
  "Completo com correlação e ajuste" = mod_completo_corr_adj, # Não convergiu
  "Completo sem correlação" = mod_completo_semcorr,
  "Completo sem correlação com ajuste" = mod_completo_semcorr_adj,
  "Sem inclinação" = mod_semincline,
  "Sem inclinação com ajuste" = mod_semincline_adj,
  "Sem intercepto" = mod_semintercepto,
  "Sem intercepto com ajuste" = mod_semintercepto_adj,
  "Sem efeito aleatório" = mod_semaleatorio,
  "Sem efeito aleatório com ajuste" = mod_semaleatorio_adj
)
aic_values <- sapply(modelos, AIC)
bic_values <- sapply(modelos, BIC)
tbl_comparacao <- tibble(
  Modelo = names(aic_values),
  AIC = round(aic_values, digits = 2),
  BIC = round(bic_values, digits = 2)
)

kable(tbl_comparacao)
```

O modelo com correlação ajustado não convergiu com o método `varPower`, por isso,
utilizamos `varConstPower`.

Da @tbl-comparacao, observa-se que o modelo completo com correlação e sem ajuste
apresenta os menores valores de AIC e BIC, caracterizando-o como melhor
candidato dentre os testados. Partiremos para a análise diagnóstica deste
modelo para verificar se satisfaz os pressupostos.

```{r}
#| output: false
# Resíduos do modelo candidato
residuos <- resid(mod_completo_corr)
```  

#### Normalidade

Começamos pela análise gráfica via QQ-Plot:

```{r}
#| label: fig-qqplot-mod
#| fig-cap: Comparação dos quantis

ggplot(data = data.frame(
  resid = residuos
), aes(sample = resid)) +
  stat_qq() +
  stat_qq_line(color = "red") +
  labs(
    x = "Quantis teóricos",
    y = "Quantis amostrais"
  ) +
  theme_minimal()
```

O gráfico da @fig-qqplot-mod aponta bom ajuste, vamos confirmar com teste de
Shapiro-Wilk, com resultados em @tbl-shapiro.

```{r}
#| label: tbl-shapiro
#| tbl-cap: Saída do teste de Shapiro-Wilk sobre os resíduos

teste <- shapiro.test(residuos)

tbl_shapiro <- tibble(
  "Estatística" = round(teste$statistic, digits = 4),
  "Valor-p" = round(teste$p.value, digits = 4)
)

pander(tbl_shapiro)
```

Com normalidade não rejeitada, partimos para teste da homocedasticidade.

#### Homocedasticidade

```{r}
#| label: fig-resid-ajust
#| fig-cap: Resíduos x Ajustados do Modelo com Correlação

resid <- data.frame(
  Fitted = fitted(mod_completo_corr),
  Residuals = residuals(mod_completo_corr)
)
res_ajust <- ggplot(resid, aes(x = Fitted, y = Residuals)) +
  geom_point() +
  labs(
    x = "Ajustados", y = "Resíduos"
  ) +
  theme_minimal() +
  geom_hline(yintercept = 0, linetype = "dashed", color = "red") +
  theme(plot.title = element_text(hjust = 0.5))

res_ajust
```

O gráfico da @fig-resid-ajust reafirma média dos resíduos próxima de zero (como
visto no QQ-plot da @fig-qqplot-mod), e dá indícios de homocedasticidade, com
resíduos distribuídos aleatória e uniformemente em torno de zero, o que também
reforça a independência obtida pela inclusão dos efeitos aleatórios.


Confirmaremos a homocedasticidade com o teste de Bartlett, com resultado na
@tbl-bartlett.

```{r}
#| label: tbl-bartlett
#| tbl-cap: Saída do teste de Bartlett para homocedasticidade entre os grupos (P x C)

grupo_residuos <- data.frame(
  group = dados$group,
  residuals = residuos
)
teste_bartlett <- bartlett.test(
  residuals ~ group,
  data = grupo_residuos
)
tbl_bartlett <- tibble(
  "Estatística" = round(teste_bartlett$statistic, digits = 4),
  "Valor-p" = round(teste_bartlett$p.value, digits = 4)
)
pander(tbl_bartlett)
```

Podemos também realizar o teste de Levene, cujos resultados são apresentados na
@tbl-levene.

```{r}
#| label: tbl-levene
#| tbl-cap: Saída do teste de Levene para homocedasticidade entre os grupos (P x C)

teste_levene <- leveneTest(
  residuals ~ group,
  data = grupo_residuos
)
tbl_levene <- tibble(
  "Estatística" = round(teste_levene[1, ]$"F value", digits = 4),
  "Valor-p" = round(teste_levene[1, ]$"Pr(>F)", digits = 4)
)
pander(tbl_levene)
```

Concluímos destas estatísticas que não há evidências suficientes para
rejeitarmos a homocedasticidade dos resíduos do modelo completo com correlação.
Dessa forma, não será necessário considerar o modelo com ajuste para
heterocedasticidade, e podemos partir para seleção dos efeitos fixos.

### Seleção dos efeitos fixos

Da análise anterior, o modelo completo com correlação e sem ajuste foi
selecionado como melhor candidato dentre os modelos de efeitos aleatórios
testados, satisfazendo os pressupostos de normalidade e homocedasticidade dos
resíduos, assim como a independência entre observações após tratamento com
efeito aleatório. Partiremos para a seleção do modelo de efeitos fixos, testando
a inclusão ou não da interação entre idade e grupo, e se existe efeito da
suplementação com cálcio na densidade mineral óssea.

Primeiramente, conferimos um sumário de nosso modelo na @tbl-sumario-mod.

```{r}
#| label: tbl-sumario-mod
#| tbl-cap: "Sumário do modelo completo com correlação"
summary_mod <- summary(mod_completo_corr)$tTable
tbl_sumario <- as_tibble(summary_mod) |>
  mutate(
    Termo = c("Intecepto", "Idade", "Grupo(P)", "Idade:Grupo(P)"),
    Estimativa = round(Value, digits = 4),
    EP = round(`Std.Error`, digits = 4),
    GL = `DF`,
    t = round(`t-value`, digits = 4),
    "Valor-p" = round(`p-value`, digits = 4)
  ) |>
  select(Termo, Estimativa, EP, GL, t, `Valor-p`)
pander(tbl_sumario)
```
Da @tbl-sumario-mod, observa-se que o termo de interação entre idade e grupo
é significativo ao nível de 5%, indicando que o efeito da suplementação com
cálcio na densidade mineral óssea varia conforme a idade das participantes.
De fato, por apresentar uma estimativa negativa, ocorre o que observamos na
Análise Exploratória de Dados: a suplementação com cálcio é mais efetiva em
crianças mais novas, com o efeito diminuindo conforme a idade aumenta.

Como não há parâmetros a serem removidos do modelo, este é nosso modelo final,
mantendo a forma completa com correlação, mas sem ajuste para
heterocedasticidade. Dessa forma, nosso modelo final é:

$$
\pmb{y}_i = \begin{bmatrix}y_{i1} \\
y_{i2} \\
\vdots \\
y_{i5}
\end{bmatrix} = \begin{bmatrix}
1 & A_{i1} & G_{i} & A_{i1} G_{i} \\
1 & A_{i2} & G_{i} & A_{i2} G_{i} \\
\vdots & \vdots & \vdots & \vdots \\
1 & A_{i5} & G_{i} &  A_{i5} G_{i}
\end{bmatrix}
\begin{bmatrix}
\mu \\
\tau \\
\beta \\
(\tau,\beta) \\
\end{bmatrix} + \begin{bmatrix}
1 & A_{i1} \\
1 & A_{i2} \\
\vdots & \vdots \\
1 & A_{i5}
\end{bmatrix}
\begin{bmatrix}
b_{0i} \\
b_{1i}
\end{bmatrix} + \begin{bmatrix}
\epsilon_{i1} \\
\epsilon_{i2} \\
\vdots \\
y_{i5}
\end{bmatrix}
$$

em que $A_{ij}$ é a idade da participante $i$ na visita $j$, $G_i$ é um
indicador binário (*dummy*) que vale 1 se a participante $i$ foi suplementada
com cálcio e 0 caso contrário, $A_{ij}G_{i}$ é o produto entre idade e grupo,
$b_{0i}$ é o efeito aleatório de intercepto da participante $i$, $b_{1i}$ é o
efeito aleatório de inclinação (*slope*, coeficiente angular) da participante
$i$ e $\epsilon_{ij}$ é o erro aleatório da observação $ij$. Ademais,

$$
\pmb{b}_i = \begin{bmatrix}
b_{0i} \\
b_{1i}
\end{bmatrix} \sim \mathcal{N} \left( \begin{bmatrix}
0 \\
0
\end{bmatrix}, \begin{bmatrix}
\sigma_{b0}^2 & \sigma_{b0b1} \\
\sigma_{b0b1} & \sigma_{b1}^2
\end{bmatrix} \right)
$$

e 

$$
\pmb{\epsilon}_i = \begin{bmatrix}
\epsilon_{i1} \\
\epsilon_{i2} \\
\vdots \\
\epsilon_{i5}
\end{bmatrix} \sim \mathcal{N} \left( \begin{bmatrix}
0 \\
0 \\
\vdots \\
0
\end{bmatrix},
\begin{bmatrix}
\sigma^2 & 0 & \dots & 0 \\
0 & \sigma^2 & \dots & 0 \\
\vdots & \vdots & \ddots & \vdots \\
0 & 0 & \dots & \sigma^2
\end{bmatrix}
\right)
$$

Com esse modelo, podemos explicar a variação da densidade mineral óssea em
função da idade, da suplementação com cálcio e da interação entre estes,
possibilitando a predição de valores em cada visita, além de
capturar a variação entre as participantes via efeitos aleatórios de intercepto
e inclinação.

Podemos dizer que há evidências para eficácia da suplementação com cálcio na
densidade mineral óssea dessa população, com efeito mais acentuado em crianças
mais novas, conforme indicado pela interação significativa e negativa entre
idade e grupo.
