---
format:
  pdf:
    documentclass: scrarticle
    # tables: true
    extra-dependencies:
      - float
    # include-in-header:
    #   - text: |
    #       \usepackage{multirow}
title: Lista 02 - Planejamento e Análise de Experimentos (MAE0316)
date: last-modified
date-format: long
lang: pt
geometry:
    - left=3cm
    - top=3cm
    - bottom=2cm
    - right=2cm
author: 
    - name: Caio M. de Almeida - 15444560
    - name: Eduardo Yukio G. Ishihara - 15449012
    - name: Gustavo S. Garone - 15458155
    - name: Ian B. Loures - 15459667
    - name: João Victor G. de Sousa - 15463912
execute:
  echo: false
fig-align: center
fig-cap-location: top
fig-pos: H
tbl-pos: H
bibliography: references.bib
csl: associacao-brasileira-de-normas-tecnicas.csl
engine: knitr
---

`\vspace{-0.5cm}\noindent\rule{\textwidth}{1pt}`{=latex}

Nesta lista, usaremos "$.$" como separador decimal.

# Exercício 3

```{r}
#| output: false
# Loading data
library(tidyr)
library(knitr)
library(dplyr)
library(lava)
library(ggplot2)
library(patchwork)
data(calcium)
dados <- tibble(calcium)
```

## AED

Consta-se três variáveis qulitativas: a variável "group", dividido entre "C" para
suplementados por cálcio e "P" para placebo; a variável "visit", que indica o
número da visita (1, 2, 3, 4 ou 5), espaçadas aproximadamente um semestre entre
si, indicando dados longitudinais; e a variável "person", indicando o número da
participante no estudo. Como variáveis quantitativas, temos a variável "age",
medida de forma contínua em anos e a variável resposta "bmd", que indica a
densidade mineral óssea (DMO), medida em g/cm².

Iniciaremos por uma análise numérica para então partirmos para a análise
gráfica.

```{r}
#| label: tbl-descritiva
#| tbl-cap: "Análise descritiva numérica da DMO"
#| tbl-subcap:
#|   - "Placebo"
#|   - "Suplementado"
#| layout-nrow: 2

dados_placebo <- dados[dados$group == "P", ] |>
  group_by(visit) |>
  summarise(
    n = n(),
    media = round(mean(bmd, na.rm = TRUE), digits = 3),
    sd = round(sd(bmd, na.rm = TRUE), digits = 3),
    min = round(min(bmd, na.rm = TRUE), digits = 3),
    mediana = round(median(bmd, na.rm = TRUE), digits = 3),
    max = round(max(bmd, na.rm = TRUE), digits = 3)
  )
dados_calcio <- dados[dados$group == "C", ] |>
  group_by(visit) |>
  summarise(
    n = n(),
    media = round(mean(bmd, na.rm = TRUE), digits = 3),
    sd = round(sd(bmd, na.rm = TRUE), digits = 3),
    min = round(min(bmd, na.rm = TRUE), digits = 3),
    mediana = round(median(bmd, na.rm = TRUE), digits = 3),
    max = round(max(bmd, na.rm = TRUE), digits = 3)
  )
kable(dados_placebo)
kable(dados_calcio)
```

Observamos na @tbl-descritiva que, em ambas as condições, a média da densidade
mineral óssea aumenta com o passar do tempo. Contudo, o grupo suplementado
parece apresentar crescimento maior, especialmente entre a segunda e terceira 
visita, quando comparado com o grupo placebo. Por outro lado, a mediana
diferença de crescimento maior entre os grupos da primeira para segunda visita. 
Partiremos para a análise gráfica para melhor visualizarmos essas diferenças.

```{r}
#| label: fig-bmd
#| fig-cap: "Evolução da densidade mineral óssea ao longo do tempo"
pmean <- ggplot(dados, aes(
  x = visit, y = bmd,
  linetype = group, color = group, group = group
)) +
  stat_summary(fun = mean, geom = "line") +
  stat_summary(fun = mean, geom = "point") +
  labs(
    x = "Visita",
    y = "Média da DMO (g/cm²)",
    linetype = "Grupo",
    color = "Grupo"
  ) +
  theme_minimal()
pmed <- ggplot(dados, aes(
  x = visit, y = bmd,
  linetype = group, color = group, group = group,
)) +
  stat_summary(fun = median, geom = "line") +
  stat_summary(fun = median, geom = "point") +
  labs(
    x = "Visita",
    y = "Mediana da DMO (g/cm²)",
    linetype = "Grupo",
    color = "Grupo"
  ) +
  theme_minimal()
pmean + pmed + plot_layout(axis_titles = "collect", guides = "collect")
```
Os gráficos na @fig-bmd mostram a evolução da densidade mineral óssea ao longo
do tempo para ambos os grupos. Observa-se que o grupo suplementado com cálcio
apresenta um aumento mais acentuado na densidade mineral óssea *média* em
comparação com o grupo placebo, especialmente entre a segunda e terceira visita,
enquanto a diferença entre crescimento das *medianas* é mais acentuada entre a
primeira e segunda visita. Ambos resultados sugerem que pode existir um efeito
de interação entre a idade e a suplementação, com esta sendo mais efetiva em
crianças mais novas.



:::{.refs}
:::

