---
format:
  pdf:
    documentclass: scrarticle
    fontsize: 12pt
    monofont: "Consolas"
    extra-dependencies:
      - float
  html: 
    theme: cosmo
  latex: default
title: Impacto do conteúdo e da velocidade de vídeos na retenção de informação a curto e a longo prazo - Planejamento e análise do experimento
date: last-modified
bibliography: references.bib
# csl: associacao-brasileira-de-normas-tecnicas.csl
csl: ieee-with-url.csl
date-forMat: long
lang: pt-BR
geometry:
    - left=2cm
    - top=2cm
    - bottom=2cm
    - right=2cm
author: 
    - name: Caio M. de Almeida - 15444560
    - name: Eduardo Yukio G. Ishihara - 15449012
    - name: Gustavo S. Garone - 15458155
    - name: Ian B. Loures - 15459667
    - name: João Victor G. de Sousa - 15463912
abstract: > 
            Este projeto descreve um experimento randomizado para avaliar o
            efeito da velocidade de reprodução (VR) de vídeos educativos e do conteúdo do
            vídeo (CV) sobre a retenção imediata e tardia (memória de prazo intermediário e
            de longo prazo) de informação em estudantes de graduação da área de exatas. O
            delineamento combina dois fatores fixos (CV: Matemática ou Biologia; VR: 1x ou
            2x) e prevê medidas repetidas (teste imediato e reteste após 1 semana).
            Apresentam-se neste documento os objetivos, justificativa teórica, desenho
            experimental, plano de coleta e procedimentos de análise estatística, além de
            considerações éticas e orçamento estimado. São apresentadas as
            conclusões da análise e considerações importantes sorbe os métodos
            utilizados, suas limitações e passos futuros.
execute:
    echo: false
    keep-ipynb: true
    # cache: true
fig-align: center
fig-cap-location: top
fig-pos: H
tbl-pos: H
engine: knitr
---

```{r Carrega Bibliotecas}
#| output: false
library(dplyr)
library(patchwork)
library(tidyr)
library(stringr)
library(ggplot2)
library(GGally)
library(lmPerm)
library(FSA)
library(emmeans)
library(car)
library(knitr)
library(pander)
```

`\vspace{-0.5cm}\noindent\rule{\textwidth}{1pt}`{=latex}

# Introdução
A educação mediada por vídeos (videoaulas) tornou-se uma prática central no
ensino superior. Estudantes comumente recorrem ao aumento na velocidade de
reprodução (VR) como estratégia para economizar tempo @murphy_learning_2022.
A literatura sugere efeitos variados: enquanto
aumentos moderados (e.g. até 1.5x) frequentemente não prejudicam a compreensão,
velocidades mais altas (e.g. 2x) podem reduzir o desempenho em testes imediatos
e/ou retardados, possivelmente por aumentar a carga cognitiva ou comprometer a
codificação profunda do material [@murphy_learning_2022; @murphy_effect_2023;
@tharumalingam_increasing_2025].

Além da VR, o conteúdo do vídeo (CV) e o interesse do aprendiz pelo tópico podem
modular a atenção e a retenção @mcintyre_liking_2021. Nosso estudo investiga se
a interação entre VR e CV afeta a retenção imediata e tardia — isto é, retenção
na memória de prazo intermediário e de longo prazo, respectivamente — em
estudantes de exatas, com atenção especial ao fato de que conteúdos mais
alinhados ao interesse dos estudantes (conteúdos voltados a ciências exatas)
podem mitigar os efeitos negativos da aceleração.

## Objetivo Geral

Avaliar o efeito da velocidade de reprodução (1x ou 2x) e do conteúdo do
vídeo (Matemática ou Biologia) na retenção imediata e tardia (após uma semana)
de informações em estudantes de graduação da área de ciências exatas.

## Objetivos Específicos

-  Avaliar o efeito da velocidade de reprodução elevada (2x) na retenção,
   comparando-o com a velocidade normal (1x).
-  Investigar a influência do conteúdo do vídeo (Matemática ou Biologia) na
   retenção da informação.
-  Verificar a existência de efeito de interação entre o conteúdo do vídeo e a
   velocidade de reprodução sobre a retenção.
-  Testar a hipótese de que o conteúdo de Matemática (mais alinhado ao perfil
   dos participantes) atenua o eventual efeito negativo da velocidade de
   reprodução acelerada (2x) na retenção.

# Metodologia

Optamos por um delineamento experimental inteiramente causalizado e fatorial
completo: $2\times 2$ com medidas repetidas no tempo (teste imediato e reteste
uma semana depois). As unidades experimentais são participantes individuais,
cada participante é alocado a uma única combinação (tratamento) dos fatores CV e
VR e realiza o teste em dois tempos. Será utilizada como variável resposta o
desempenho em um teste, medido como pontuação de 0 até 5 acertos, aplicado nos
estudantes sobre o CV, e uma medida da retenção, calculada a partir da diferença
entre as pontuações no teste imediato e no reteste. Dois formulários serão
utilizados para cada CV, totalizando quatro formulários. Covariáveis como idade,
sexo e nota em uma avaliação diagnóstica preliminar serão coletadas para
enriquecer a análise.

Os indivíduos selecionados para o experimento são todos os estudantes
matriculados na disciplina MAE0316 - Planejamento e Análise de Experimentos,
oferecida no segundo semestre de 2025 no Instituto de Matemática e Estatística
da Universidade de São Paulo (IME-USP) que não são autores ou estiveram
envolvidos no planejamento deste experimento. Por estarem matriculados na
matéria, não será necessário que assinem um termo de consentimento ou um aval do
Comitê de Ética em Pesquisa (CEP), como acordado em sala.

A coleta ocorrerá em sala de aula para o primeiro formulário e via e-mail para
o segundo formulário, uma semana depois.

## Formulário 1
O primeiro formulário consistirá de três seções: triagem, vídeo e teste.
    
Na primeira seção, será perguntado a idade, sexo, curso do participante e e-mail
para identificação e contato durante todo o experimento. Os participantes serão
orientados a anotarem o e-mail inserido. Ademais, será apresentado o tópico do
vídeo, escolhido aleatoriamente entre "Matemática: Potência de Ponto" e
"Biologia: Transcrição e Tradução". Será mensurado o grau de conhecimento
prévio do participante com um pré-teste, contendo duas questões relacionadas
ao tema do vídeo e outras duas questões distratoras.

A segunda seção é composta pelo vídeo e instruções de como assisti-lo (sem
realizar anotações, evitando pausas, sem assisti-lo novamente e na velocidade
indicada). O vídeo será passado em sala por projetor e sobre supervisão dos
coletores.
        
A terceira seção consiste num teste de múltipla escolha (5 (cinco) alternativas)
e 5 (cinco) questões em ordem aleatorizada para cada respondente para avaliar a
proporção de acertos. Os participantes são informados que um segundo teste será
aplicado em uma semana, é solicitado que não busquem mais informações sobre o
assunto no meio tempo. Não será informado que se tratará do mesmo teste.

## Formulário 2

O segundo formulário consistirá apenas de duas seções: triagem e teste. Será
enviado aos participantes via e-mail uma semana após a aplicação do primeiro.

Na primeira seção, será perguntando o e-mail usado no primeiro formulário para
identificação das respostas. Também será perguntado se o participante viu algum
material sobre o vídeo assistido desde então.
        
A segunda seção consistirá do mesmo teste aplicado no formulário 1, com questões
em ordem mais uma vez aleatorizada. O participante será orientado a não buscar
manter consistência entre as respostas dos formulários, apenas a marcar o que
acredita ser verdade.

## Técnicas e procedimentos

As questões dos testes e dos pré-testes serão retiradas dos vestibulares de
ingresso em universidades públicas estaduais e federais que mantiveram o sistema
de ingresso com vestibular próprio (e.g. Universidade Estadual do Rio de
Janeiro, Universidade Federal do Rio Grande do Sul, Universidade Federal de
Santa Catarina, Universidade Estadual do Ceará) ou produzidas conforme os moldes
das questões dos vestibulares supracitados. Cada pergunta possui apenas uma
alternativa correta.

Os vídeos foram selecionados, pois apresentam tempo de duração semelhantes (8
minutos e 32 segundos para o vídeo de Matemática e 9 minutos e 58 segundos para
o vídeo de Biologia) e tiveram avaliações muito positivas nos comentários e no
sistema de avaliação nativo da plataforma de vídeos *Youtube*, os
*likes*.
        
Serão excluídas as observações dos participantes que relatarem pausa ou consulta
externa durante o vídeo, os que foram expostos a conteúdos relacionados ao teste
no período entre testes ou não completarem o reteste no prazo de 48h.
    
Levando-se em consideração que todos os participantes do experimento são
voluntários e os softwares usados para aplicar o formulário e a análise de dados
(*software estatístico R*) são gratuitos, não se prevê custo associado à
realização do experimento. Preliminarmente, será realizada uma análise
exploratória e descritiva dos dados, com a construção de *boxplots* das
variáveis envolvidas e outros gráficos pertinentes, como o gráfico de perfis de
médias, e o cálculo de medidas de dispersão e de tendência central.

Analisaremos a retenção, definida a partir da diferença entre as notas na
primeira e segunda aplicação. Também, analisaremos individualmente o
desempenho na primeira e na segunda aplicação por tratamento).
        
Para cada uma das três análises (retenção, nota na primeira aplicação e nota na
segunda aplicação), será ajustado um modelo linear simples com efeitos fixos
para fatores CV e VR, além de variáveis como idade, sexo e nota na avaliação
diagnóstica. Com nossas variáveis respostas, não será possível que ajustemos
modelos de efeito misto para considerar variações intrínsecas entre os
participantes. Caso os modelos não satisfaçam suposições da regressão linear,
serão exploradas abordagens não paramétricas, como métodos de permutação.

A partir da análise dos dados, será elaborado um relatório com todos os
resultados do experimento, com uma descrição detalhada do passo a passo seguido
e da comparação entre o que se esperava e o que se obteve. O relatório será
redigido por intermédio da ferramenta *Quarto*. Por fim, os resultados obtidos
serão apresentados para os estudantes da classe e um vídeo informativo com os
resultados deste e outros experimentos será produzido.

# Embasamento teórico

Murphy et al. @murphy_learning_2022 demonstram que velocidades
moderadas, como 1.25x e 1.5x, não prejudicam significativamente o desempenho em
testes imediatos de compreensão. Entretanto, VR superiores a 1.5x apresentam
impacto negativo na retenção de conteúdo, especialmente quando avaliada após um
intervalo de tempo. Resultados semelhantes são reportados pela meta-análise
conduzida por Tharumalingam et al. @tharumalingam_increasing_2025 que
indica que velocidades iguais ou superiores a 2x geram quedas consistentes de
desempenho, associadas ao aumento da demanda cognitiva.
    
Esses fenômenos podem ser explicados pela Teoria da Carga Cognitiva, proposta
por Sweller e colaboradores @leahy_cognitive_2011, segundo a qual a
aprendizagem é limitada pela capacidade de processamento da memória de trabalho.
O aumento excessivo da VR sobrecarrega esse sistema, elevando a carga extrínseca
e reduzindo a capacidade do estudante de integrar novas informações ao
conhecimento prévio. Estudos clássicos como os de Foulke e
Sticht @foulke_review_1969 já apontavam que a compreensão auditiva diminui
conforme a taxa de apresentação da fala aumenta, fundamentando teoricamente
os prejuízos observados com VR elevadas.
    
Por outro lado, efeitos positivos do aumento moderado da VR também são apontados
na literatura. Murphy et al. @murphy_effect_2023 argumentam que a apresentação
levemente acelerada pode reduzir episódios de *mind wandering* (divagação
mental), mantendo o engajamento e aumentando a eficiência do estudo. Além da VR,
o interesse do participante no conteúdo do vídeo (CV) também tem papel relevante
na retenção. McIntyre et al. @mcintyre_liking_2021 demonstram que tópicos
percebidos como atraentes ou relevantes geram maior retenção e desempenho em
avaliações posteriores, sugerindo que o fator motivacional influencia
diretamente os resultados de aprendizagem.
    
Considerando essas evidências, o presente estudo investigará não apenas o efeito
isolado da VR, mas também sua interação com o conteúdo dos vídeos. Além disso, a
avaliação da memória será realizada imediatamente e após uma semana, conforme
proposto por Murphy et al. @murphy_learning_2022, permitindo analisar tanto
retenção da memória de prazo intermediário quanto de longo prazo, conforme o
modelo de memória Atkinson-Shiffrin @atkinson_human_1968 e suas extensões
@kaminski_intermediate-term_2017.


# Tratamento de Dados

Transformamos nossos dados em uma tabela longa para facilitar a análise
longitudinal. Criamos a variável "Retenção", que mede relativamente a retenção
de informação dos participantes entre a primeira e segunda aplicação do teste.
Sua forma está dada na @eq-retencao.

$$
\mathrm{Retenção} = 1 + \frac{\text{Nota na reaplicação} - \text{Nota na aplicação}}{5}
$$ {#eq-retencao}

Disso, segue que uma retenção de $0$ indica que o participante acertou tudo na
aplicação, e errou todas as questões na reaplicação, indicando perda total do
que aprendeu com os vídeos. Por outro lado, uma retenção de 1 indica que o
participante acertou o mesmo número de questões, enquanto uma retenção maior que
1 indica que o participante teve um desempenho melhor na reaplicação, o que pode
indicar efeito de aprendizagem tardio, exposição ao conteúdo fora do
experimento, ou acaso.

```{r Carrega Dados}
#| output: false
df <- read.csv2("./Book1.csv", nrows = 22)

df[df == "Não sei"] <- 0
df$media1 <- (as.numeric(df$que1) + as.numeric(df$que2) + as.numeric(df$que3) +
  as.numeric(df$que4) + as.numeric(df$que5)) / 5

df$media2 <- (as.numeric(df$que12) + as.numeric(df$que22) + as.numeric(df$que32) +
  as.numeric(df$que42) + as.numeric(df$que52)) / 5

df$meand <- (as.numeric(df$diag1) + as.numeric(df$diag2) + as.numeric(df$diag3) +
  as.numeric(df$diag4)) / 4

df$Topico <- ifelse(df$Grupo %in% c("bio1", "bio2"), "Bio", "Mat")
```

```{r Transformação dos dados}
#| output: false
df <- df |>
  mutate(
    Media_Imed = media1 * 5,
    Media_Semn = media2 * 5,
    Diagn = meand * 4,
    Retencao = 1 + ((Media_Semn - Media_Imed) / 5),
    Velocidade = if_else(str_detect(tolower(Grupo), "2$"), "X2", "X1"),
    Participante = as.factor(seq(1, 22))
  )


df_long <- df |>
  select(Participante, Idade, Sexo, Topico, Velocidade, Diagn, Media_Imed, Media_Semn) |>
  pivot_longer(cols = c(Diagn, Media_Imed, Media_Semn), names_to = "Aplicação", values_to = "Nota") |>
  mutate(Aplicação = case_when(
    Aplicação == "Diagn" ~ "Diagn",
    Aplicação == "Media_Imed" ~ "Imed",
    Aplicação == "Media_Semn" ~ "Semn"
  ))
```

```{r Exibe dados}
#| label: tbl-dados
#| tbl-cap: "Dados transformados em tabela longa para análise"
kable(df_long, digits = 4)
```

# Análise Exploratória


```{r sumario estatistico por aplicacao}
#| label: tbl-sumario-estatistico-aplicacao
#| tbl-cap: "Sumário estatístico das notas por aplicação"
df_long |>
  group_by(Aplicação) |>
  summarise(
    media = mean(Nota),
    dp = sd(Nota),
    min = min(Nota),
    Q1 = quantile(Nota, 0.25),
    mediana = median(Nota),
    Q3 = quantile(Nota, 0.75),
    max = max(Nota)
  ) |>
  kable(digits = 4)
```

```{r sumario estatistico por tratamento}
#| label: tbl-sumario-estatistico-trat
#| tbl-cap: "Sumário estatístico da retenção por tratamento"
df_temp <- df
df_temp$Grupo <- paste(df_temp$Topico, df_temp$Velocidade, sep = "-")
df_temp |>
  group_by(Grupo) |>
  summarise(
    n = n(),
    media = mean(Retencao),
    dp = sd(Retencao),
    min = min(Retencao),
    Q1 = quantile(Retencao, 0.25),
    mediana = median(Retencao),
    Q3 = quantile(Retencao, 0.75),
    max = max(Retencao)
  ) |>
  kable(digits = 4)
```

```{r sumario estatistico por tratemento e aplicacao}
#| label: tbl-sumario-estatistico-trat-aplic
#| tbl-cap: "Sumário estatístico das notas por tratamento e aplicação"
df_long_temp <- df_long
df_long_temp$Grupo <- paste(df_long_temp$Topico, df_long_temp$Velocidade,
  df_long_temp$Aplicação,
  sep = "-"
)

df_long_temp |>
  group_by(Grupo) |>
  summarise(
    media = mean(Nota),
    dp = sd(Nota),
    min = min(Nota),
    Q1 = quantile(Nota, 0.25),
    mediana = median(Nota),
    Q3 = quantile(Nota, 0.75),
    max = max(Nota)
  ) |>
  kable(digits = 4)
```

```{r boxplots retencao por velocidade}
#| label: fig-boxplot-retencao-velocidade
#| fig-cap: "Boxplots da retenção por velocidade de apresentação"
ggplot(df, aes(x = Velocidade, y = Retencao, fill = Velocidade)) +
  geom_boxplot(show.legend = FALSE) +
  labs(x = "Velocidade de Apresentação", y = "Retenção") +
  theme_minimal()
```

```{r salva grafico boxplot velocidade}
#| output: false
ggsave("imagens/aed/fig-boxplot-retencao-velocidade.png", width = 6, height = 4)
```

```{r boxplots retencao por topico}
#| label: fig-boxplot-retencao-topico
#| fig-cap: "Boxplots da retenção por tópico"
ggplot(df, aes(
  x = Topico, y = Retencao, fill =
    Topico
)) +
  geom_boxplot(show.legend = FALSE) +
  labs(x = "Tópico", y = "Retenção") +
  theme_minimal()
```

```{r salva grafico boxplot topico}
#| output: false
ggsave("imagens/aed/fig-boxplot-retencao-topico.png", width = 6, height = 4)
```


```{r boxplot retencao por tratamento}
#| label: fig-boxplot-retencao-tratamento
#| fig-cap: "Boxplots da retenção por tratamento"
ggplot(df, aes(
  x = interaction(Topico, Velocidade), y =
    Retencao, fill = interaction(Topico, Velocidade)
)) +
  geom_boxplot(show.legend = FALSE) +
  labs(x = "Tratamento", y = "Retenção") +
  theme_minimal()
```


```{r salva grafico boxplot tratamento}
#| output: false
ggsave("imagens/aed/fig-boxplot-retencao-tratamento.png", width = 6, height = 4)
```

```{r violin plot}
#| label: fig-violin-retencao-tratamento
#| fig-cap: "Violin plots da retenção por tratamento"
ggplot(df, aes(
  x = interaction(Topico, Velocidade), y =
    Retencao, fill = interaction(Topico, Velocidade)
)) +
  geom_violin(show.legend = FALSE, alpha = 0.7) +
  geom_point(size = 1, alpha = 0.3, color = "black", show.legend = FALSE) +
  labs(x = "Tratamento", y = "Retenção") +
  theme_minimal()
```


```{r salva grafico violino}
#| output: false
ggsave("imagens/aed/fig-violin-retencao-tratamento.png", width = 6, height = 4)
```

Observamos destes gráficos que pode haver diferença entre os tratamentos, apesar
de, individualmente, o *boxplot* de velocidades apresenta pouca variação na
retenção.

Analisaremos os gráficos de perfis na @fig-grafico-perfis para observar
variações entre os participantes ao longo das aplicações do teste.

```{r grafico de perfis com patchwork}
#| label: fig-grafico-perfis
#| fig-cap: "Gráficos de perfis das notas por participante por tratamento"
p1 <- ggplot(
  df_long |> filter(Topico == "Bio", Velocidade == "X1"),
  aes(x = Aplicação, y = Nota, group = Participante)
) +
  geom_line(aes(color = Participante), show.legend = FALSE) +
  geom_point(aes(color = Participante), show.legend = FALSE) +
  labs(
    title = "Biologia X1",
    x = "Aplicação",
    y = "Nota"
  ) +
  theme_minimal()
p2 <- ggplot(
  df_long |> filter(Topico == "Bio", Velocidade == "X2"),
  aes(x = Aplicação, y = Nota, group = Participante)
) +
  geom_line(aes(color = Participante), show.legend = FALSE) +
  geom_point(aes(color = Participante), show.legend = FALSE) +
  labs(
    title = "Biologia X2",
    x = "Aplicação",
    y = "Nota"
  ) +
  theme_minimal()
p3 <- ggplot(
  df_long |> filter(Topico == "Mat", Velocidade == "X1"),
  aes(x = Aplicação, y = Nota, group = Participante)
) +
  geom_line(aes(color = Participante), show.legend = FALSE) +
  geom_point(aes(color = Participante), show.legend = FALSE) +
  labs(
    title = "Matemática X1",
    x = "Aplicação",
    y = "Nota"
  ) +
  theme_minimal()
p4 <- ggplot(
  df_long |> filter(Topico == "Mat", Velocidade == "X2"),
  aes(x = Aplicação, y = Nota, group = Participante)
) +
  geom_line(aes(color = Participante), show.legend = FALSE) +
  geom_point(aes(color = Participante), show.legend = FALSE) +
  labs(
    title = "Matemática X2",
    x = "Aplicação",
    y = "Nota"
  ) +
  theme_minimal()
pmany <- p1 + p2 + p3 + p4 + plot_layout(ncol = 2)
pmany
```

```{r salva graficos}
#| output: false
ggsave("imagens/aed/fig-grafico-perfis.png", pmany, width = 10, height = 8)
ggsave("imagens/aed/fig-grafico-perfis1.png", p1, width = 5, height = 4)
ggsave("imagens/aed/fig-grafico-perfis2.png", p2, width = 5, height = 4)
ggsave("imagens/aed/fig-grafico-perfis3.png", p3, width = 5, height = 4)
ggsave("imagens/aed/fig-grafico-perfis4.png", p4, width = 5, height = 4)
```

Analisamos a partir da primeira aplicação do teste (`Imed`), uma vez que estamos
preocupados em modelar a retenção. Além da interpretação biológica e social,
esperamos pelos gráficos na @fig-grafico-perfis que há efeito aleatório no
intercepto e coeficiente angular. Os gráficos apontam, porém, que esses valores
podem não estar correlacionados.

Também é interessante observar a covariância entre as variáveis
explicativas.

```{r matriz de correlacao grupo}
#| label: fig-correlacao-grupo
#| fig-cap: "Correlação entre as variáveis (Tratamentos)"
#| warning: false
df_grupos <- df
df_grupos$Grupo <- as.factor(paste(df_grupos$Topico, df_grupos$Velocidade, sep = "-"))

df_corr <- df_grupos |>
  select(Idade, Diagn, Sexo, Grupo, Retencao)
ggpairs(df_corr, aes(alpha = 0.7)) +
  theme_minimal()
```

```{r salva plot de correlacao grupo}
#| output: false
ggsave("imagens/aed/fig-correlacao-grupo.png",
  width = 8,
  height = 6
)
```

```{r matriz de correlacao fatores}
#| label: fig-correlacao-fatores
#| fig-cap: "Correlação entre as variáveis com fatores separados"
#| warning: false
df_corr <- df_grupos |>
  select(Idade, Diagn, Sexo, Topico, Velocidade, Retencao)
ggpairs(df_corr, aes(alpha = 0.7)) +
  theme_minimal()
```

```{r salva plot de correlacao fatores}
#| output: false
ggsave("imagens/aed/fig-correlacao-fatores.png",
  width = 8,
  height = 6
)
```

# Modelagem por Velocidade e Conteúdo

Nesta seção, modelaremos os dados considerando os fatores separadamente: tópico
e velocidade. Queremos investigar os efeitos principais e a interação entre
esses fatores na retenção de informação dos participantes.

## Modelagem da Retenção

Temos como objetivo modelar a retenção de informação dos participantes a partir
das variáveis explicativas disponíveis: idade, sexo, desempenho no teste
diagnóstico, velocidade e contéudo.

Devido ao caráter discreto da variável resposta, provavelmente um modelo linear
clássico não será adequado na modelagem. Ainda assim, tentaremos ajustar um
modelo linear só com efeitos fixos, depois, prosseguirmos para métodos não
paramétricos, se necessário.

###  Modelo linear simples

Ajustamos um modelo linear simples com efeitos fixos para a retenção da idade,
tópico, velocidade da apresentação e a nota na aplicação diagnóstica.
Incluiremos inicialmente interação entre idade e tópico, idade e velocidade,
velocidade e tópico e idade e diagnóstico.

```{r modelo linear simples fatores}
#| label: tbl-modelo-linear-simples-fatores
modelo_fixo_fatores <- lm(
  Retencao ~ Diagn + Idade + Idade:Diagn + Velocidade + Velocidade:Idade +
    Topico + Topico:Idade + Topico:Velocidade,
  data = df
)
summary(modelo_fixo_fatores) |>
  pander(caption = "Resumo do modelo linear simples")
```

Após seleção das variáveis por *stepwise* bidirecional, terminamos com fatores
velocidade, nota no teste diagnóstico, idade, tópico, interação entre idade e
diagnóstico, entre tópico e velocidade e entre velocidade e idade. Ou seja,
removemos apenas a interação entre tópico e idade.

```{r modelo linear simples fatores selecionado}
#| label: tbl-modelo-linear-simples-fatores-selecionado
modelo_fixo_fatores_selecionado <- lm(
  Retencao ~ Diagn + Idade + Idade:Diagn + Velocidade + Velocidade:Idade +
    Topico + Topico:Velocidade,
  data = df
)
summary(modelo_fixo_fatores_selecionado) |>
  pander(caption = "Resumo do modelo linear simples selecionado")
```

##### Diagnóstico do modelo linear simples

Iniciamos com análise dos resíduos do modelo ajustado.

```{r diagnostico modelo linear simples fatores com ggplot}
#| label: fig-diagnostico-modelo-linear-simples-fatores
#| fig-cap: "Diagnóstico do modelo linear simples selecionado"
residuos_modelo_fixo_fatores <- residuals(modelo_fixo_fatores_selecionado)
fitted_modelo_fixo_fatores <- fitted.values(modelo_fixo_fatores_selecionado)
dfresiduos_fatores <- tibble(
  Fitted = fitted_modelo_fixo_fatores,
  Residuals = residuos_modelo_fixo_fatores
)
p1 <- ggplot(dfresiduos_fatores, aes(x = Fitted, y = Residuals)) +
  geom_point() +
  geom_hline(yintercept = 0, linetype = "dashed", color = "red") +
  labs(
    title = "A",
    x = "Valores Ajustados",
    y = "Resíduos"
  ) +
  theme_minimal()
p2 <- ggplot(dfresiduos_fatores, aes(x = Residuals)) +
  geom_histogram(aes(y = after_stat(density)), bins = 10, fill = "lightblue", color = "black") +
  geom_density(color = "red", linewidth = 1) +
  labs(
    title = "B",
    x = "Resíduos",
    y = "Densidade"
  ) +
  theme_minimal()
pjunto <- p1 + p2 + plot_layout(ncol = 2)
pjunto
```


```{r salva diagnostico modelo linear simples fatores}
#| output: false
ggsave("imagens/linear/fig-diagnostico-modelo-linear-simples-fatores.png",
  width = 8,
  height = 4
)
```

Os resíduos na @fig-diagnostico-modelo-linear-simples-fatores, gráfico A,
apresentam certo padrão (linhas diagonais) no gráfico de resíduos vs valores
ajustados, indicando possível violação da suposição de homocedasticidade. O
histograma do gráfico B sugere uma distribuição quase unimodal, mas limitada
pelo caráter discreto da variável resposta. 

Primeiramente, aplicamos o teste de Levene para avaliar a homocedasticidade dos
resíduos, agrupando pela interação entre tópico e velocidade.

```{r teste levene modelo linear simples fatores}
#| label: tbl-levene-modelo-linear-simples-fatores
#| tbl-cap: "Teste de Levene dos resíduos do modelo linear simples selecionado"
levene_test <- leveneTest(
  residuos_modelo_fixo_fatores ~
    interaction(df$Topico, df$Velocidade),
  data = df
)
tibble_levene <- tibble(
  Estatística = levene_test$`F value`[1],
  "Valor-p" = levene_test$`Pr(>F)`[1]
)
tibble_levene |>
  kable(digits = 4)
```

O valor $p$ elevado no teste de Levene na
@tbl-levene-modelo-linear-simples-fatores indica que não rejeitamos a hipótese
nula de homocedasticidade dos resíduos.

Partimos para análise da normalidade por QQ-plot e o teste de Shapiro-Wilk.

```{r qqplot modelo linear simples fatores ggplot2}
#| label: fig-qqplot-modelo-linear-simples-fatores
#| fig-cap: "QQ-Plot dos resíduos do modelo linear simples selecionado"
ggplot(dfresiduos_fatores, aes(sample = Residuals)) +
  stat_qq() +
  stat_qq_line(color = "red") +
  labs(
    title = "QQ-Plot dos Resíduos",
    x = "Quantis Teóricos",
    y = "Quantis Amostrais"
  ) +
  theme_minimal()
```

O QQ-plot na @fig-qqplot-modelo-linear-simples-fatores apresenta um padrão que
se repetirá ao longo dos modelos ajustados: os resíduos dificilmente seguiriam a
linha de referência, já que não se tratam de uma variável contínua. Ainda assim,
não há desvios extremos, e seguiremos com o teste numérico de normalidade.

```{r shapiro wilk modelo linear simples fatores}
#| label: tbl-shapiro-wilk-modelo-linear-simples-fatores
#| tbl-cap: "Teste de Shapiro-Wilk dos resíduos do modelo linear simples selecionado"
shapiro_result_fatores <- shapiro.test(residuos_modelo_fixo_fatores)
tibble_shapiro <- tibble(
  Estatística = shapiro_result_fatores$statistic,
  Valor_p = shapiro_result_fatores$p.value
)
tibble_shapiro |>
  kable(digits = 4)
```

O valor $p$ elevado no teste de Shapiro-Wilk na
@tbl-shapiro-wilk-modelo-linear-simples-fatores indica que não rejeitamos a
hipótese nula de normalidade dos resíduos ao nível de significância usual de
5\%. Apesar disso, devemos ter cautela na interpretação, dado o tamanho reduzido
da amostra e a natureza discreta da variável resposta.

Com normalidade não rejeitada, seguimos para o teste de Bartlett.

```{r teste bartlett modelo linear simples fatores}
#| label: tbl-bartlett-modelo-linear-simples-fatores
#| tbl-cap: "Teste de Bartlett dos resíduos do modelo linear simples selecionado"
bartlett_test_fatores <- bartlett.test(
  residuos_modelo_fixo_fatores ~
    interaction(df$Topico, df$Velocidade),
  data = df
)
tibble(
  Estatística = bartlett_test_fatores$statistic,
  "Valor-p" = bartlett_test_fatores$p.value
) |>
  kable(digits = 4)
```

Novamente, não rejeitamos a homocedasticidade dos resíduos. Portanto, podemos
dizer que, de forma geral, as suposições do modelo linear clássico são
satisfeitas, mas devemos manter ressalvas por conta da análise gráfica dos
resíduos.


##### Análise da diferença entre grupos

Iniciamos a análise em busca da diferença entre os grupos com a ANOVA de Tipo I.

```{r anova modelo linear simples fatores}
#| label: tbl-anova-modelo-linear-simples-fatores
anova(modelo_fixo_fatores_selecionado) |>
  pander(caption = "ANOVA do modelo linear simples selecionado")
```

Pelo resultado da ANOVA de Tipo I na @tbl-anova-modelo-linear-simples-fatores,
o Tópico, interação entre Idade e Velocidade e Idade e Diagnóstico são
significativos, após controlarem pelas respectivas variáveis e covariáveis.

Via Médias Marginais Ajustadas (EMMeans), do pacote `emmeans`, podemos
investigar as comparações entre os níveis dos fatores Tópico e Velocidade.
Iniciaremos pelo tópico, utilizando a média entre velocidades. Isso é feito
atraveś de um teste $t$ para a diferença entre as médias ajustadas. Caso a
interação fosse significativa, deveríamos considerar se há diferença por nível
do fator velocidade. Como não é o caso, consideramos a média entre velocidades.

```{r emmeans modelo linear simples fatores}
#| label: tbl-emmeans-modelo-linear-simples-fatores
#| tbl-cap: "Comparações por EMMeans do modelo linear simples selecionado"
emm_topico <- emmeans(modelo_fixo_fatores_selecionado, ~Topico)
# O ajuste é irrelevante para dois níveis.
pairs(emm_topico, adjust = "none") |>
  summary() |>
  as_tibble() |>
  rename(
    Comparação = contrast,
    Estimativa = estimate,
    `EP` = SE,
    `T-Ratio` = t.ratio,
    `p-Valor` = p.value
  ) |>
  kable(digits = 4)
```

Para ambas velocidades (interação não significativa), o tópico de Matemática
retenção menor ($-0.1867$) que o tópico de Biologia, com diferença significativa
ao nível de 5\% ($p  = 0.0121$).

# Modelagem por Tratamento

Aqui, agruparemos os dados por tratamento, ou seja, combinando o tópico e a
velocidade em uma única variável categórica com quatro níveis: "Mat-X1",
"Mat-X2", "Bio-X1" e "Bio-X2". Queremos comparar esses grupos diretamente nas
análises e contrastar os resultados com a seção anterior. Iremos também empregar
métoods não paramétricos para as análises, além de analisarmos individualmente
as notas na primeira e segunda aplicação do teste.

## Modelagem da Retenção

Temos como objetivo modelar a retenção de informação dos participantes a partir
das variáveis explicativas disponíveis: idade, sexo, desempenho no teste
diagnóstico e grupo/tratamento (tópico e velocidade).

Devido ao caráter discreto da variável resposta, provavelmente um modelo linear
clássico não será adequado na modelagem. Ainda assim, tentaremos ajustar um
modelo linear só com efeitos fixos, depois, prosseguirmos para métodos não
paramétricos, se necessário.

###  Modelo linear simples

Ajustamos um modelo linear simples com efeitos fixos para a retenção da idade,
tópico, velocidade da apresentação e a nota na aplicação diagnóstica.
Iniciaremos por um modelo envolvendo idade, nota na avaliação diagnóstica e o
tratamento (grupo), assim como a interação entre idade e grupo e entre
diagnóstico e idade.

```{r modelo linear simples}
#| label: tbl-modelo-linear-simples-grupos
modelo_fixo_grupos <- lm(Retencao ~ Diagn + Idade + Grupo + Idade:Grupo +
  Diagn:Idade, data = df_grupos)
summary(modelo_fixo_grupos) |>
  pander(caption = "Resumo do modelo linear simples com grupos")
```

Após seleção das variáveis pelos testes $t$, terminamos com o modelo sem
intercepto, com os efeitos fixos dos grupos e a interação entre idade e grupo.

Precisamos tirar o intercepto e refazer o modelo para conseguirmos interpretar o
efeito dos grupos, que não foram significativos quando analisamos com o
intercepto.

```{r modelo linear simples selecionado}
#| label: tbl-modelo-linear-simples-grupos-selecionado
modelo_fixo_final <- lm(Retencao ~ 0 + Grupo + Idade:Grupo, data = df_grupos)
summary(modelo_fixo_final) |>
  pander(caption = "Resumo do modelo linear simples selecionado com grupos")
```

Devido aos altos valores $p$ para os coeficientes ajustados, decidimos também
por comparar esse modelo com uma forma reduzida (sem interação) por ANOVA.

```{r anova modelo linear simples}
#| label: tbl-anova-modelo-linear-simples
modelo_fixo_reduzido <- lm(Retencao ~ 0 + Grupo,
  data = df_grupos
)
anova(modelo_fixo_reduzido, modelo_fixo_final) |>
  pander(caption = "Comparação entre modelos lineares simples com e sem
interação")
```

Com diferença não significativa entre os modelos, optamos por seguir com o
modelo reduzido pelo princípio da parcimônia. Dessa forma, nos resta o modelo
apenas com os efeitos fixos dos grupos. Apresentamos um sumário na
@tbl-modelo-linear-simples-grupos-reduzido.

```{r modelo linear simples reduzido}
#| label: tbl-modelo-linear-simples-grupos-reduzido
summary(modelo_fixo_reduzido) |>
  pander(caption = "Resumo do modelo linear simples reduzido com grupos")
```

O valor elevado de $\bar{R}^2$ não nos diz muito neste modelo sem intercepto.
Precisamos realizar um diagnóstico do modelo para verificar as suposições do
modelo linear clássico.

##### Diagnóstico do modelo linear simples

```{r diagnostico modelo linear simples com ggplot}
#| label: fig-diagnostico-modelo-linear-simples
#| fig-cap: "Diagnóstico do modelo linear simples reduzido com grupos"
residuos_modelo_fixo <- residuals(modelo_fixo_reduzido)
fitted_modelo_fixo <- fitted.values(modelo_fixo_reduzido)
dfresiduos <- tibble(
  Fitted = fitted_modelo_fixo,
  Residuals = residuos_modelo_fixo
)
p1 <- ggplot(dfresiduos, aes(x = Fitted, y = Residuals)) +
  geom_point() +
  geom_hline(yintercept = 0, linetype = "dashed", color = "red") +
  labs(
    title = "A",
    x = "Valores Ajustados",
    y = "Resíduos"
  ) +
  theme_minimal()
p2 <- ggplot(dfresiduos, aes(x = Residuals)) +
  geom_histogram(aes(y = after_stat(density)), bins = 10, fill = "lightblue", color = "black") +
  geom_density(color = "red", linewidth = 1) +
  labs(
    title = "B",
    x = "Resíduos",
    y = "Densidade"
  ) +
  theme_minimal()
pjunto <- p1 + p2 + plot_layout(ncol = 2)
pjunto
```

```{r salva diagnostico modelo linear simples}
#| output: false
ggsave("imagens/linear/fig-diagnostico-modelo-linear-simples.png",
  p1,
  width = 5,
  height = 4
)
ggsave("imagens/linear/fig-histograma-residuos-modelo-linear-simples.png",
  p2,
  width = 5,
  height = 4
)
ggsave("imagens/linear/fig-diagnostico-modelo-linear-simples-junto.png",
  pjunto,
  width = 10,
  height = 4
)
```

Os resíduos mostram-se demasiadamente positivos no gráfico A da
@fig-diagnostico-modelo-linear-simples e um "funil reverso", enquanto o
histograma do gráfico B aponta certa irregularidade.

```{r teste levene modelo linear simples}
#| label: tbl-levene-modelo-linear-simples
#| tbl-cap: "Teste de Levene para homocedasticidade dos resíduos do modelo linear simples reduzido com grupos"
levene_test <- leveneTest(resid(modelo_fixo_reduzido) ~ df_grupos$Grupo)

tibble_levene_simples <- tibble(
  Estatística = levene_test$`F value`[1],
  "Valor-p" = levene_test$`Pr(>F)`[1]
)
kable(tibble_levene_simples, digits = 4)
```

```{r qqplot modelo linear simples}
#| label: fig-qqplot-modelo-linear-simples
#| fig-cap: "QQ-Plot dos resíduos do modelo linear simples reduzido com grupos"
p3 <- ggplot(dfresiduos, aes(sample = Residuals)) +
  stat_qq() +
  stat_qq_line(color = "red") +
  labs(
    x = "Quantis Teóricos",
    y = "Quantis Amostrais"
  ) +
  theme_minimal()
p3
```

```{r salva qqplot modelo linear simples}
#| output: false
ggsave("imagens/linear/fig-qqplot-modelo-linear-simples.png",
  p3,
  width = 5,
  height = 4
)
```

Pelo gráfico na @fig-qqplot-modelo-linear-simples, os resíduos, claramente, não
seguem distribuição normal. Isso é esperado pela natureza discreta da variável
resposta somado a uma amostra pequena. Vamos, ainda assim, realizar o teste de
Shapiro-Wilk para fins exploratórios.

```{r teste shapiro modelo linear simples}
#| label: tbl-shapiro-modelo-linear-simples
#| tbl-cap: "Teste de Shapiro-Wilk para normalidade dos resíduos do modelo linear simples reduzido com grupos"
shapiro_test <- shapiro.test(resid(modelo_fixo_reduzido))
tibble_shapiro_simples <- tibble(
  Estatística = shapiro_test$statistic,
  "Valor-p" = shapiro_test$p.value
)
kable(tibble_shapiro_simples, digits = 4)
```

Curiosamente, não rejeitaríamos a uma confiança de $99\%$. Ainda assim, sob
nossos critérios ($\alpha = 5\%$), e a análise da forma dos dados, rejeitamos a
normalidade dos resíduos e descartamos esse modelo.

### Métodos não paramétricos

Dado o diagnóstico do modelo linear simples, optamos por ajustar um modelo não
paramétrico para os dados através da permutação, considerando que temos um
modelo com delineamento completamente aleatorizado pela professora, usaremos um
teste de aleatorização (permutação) para testar a hipótese de que há efeito do
grupo no valor médio da retenção.

```{r modelo nao parametrico de permutacao}
#| label: tbl-modelo-nao-parametrico-permutacao
#| tbl-cap: "Resumo do modelo por permutação com grupos"
modelo_permutacao <- lmp(Retencao ~ 0 + Grupo, data = df_grupos)
summary(modelo_permutacao)
```

```{r anova modelo nao parametrico de permutacao}
#| label: tbl-anova-modelo-nao-parametrico-permutacao
#| tbl-cap: "ANOVA do modelo por permutação com grupos"
anova(modelo_permutacao)
```

Vemos pelas @tbl-modelo-nao-parametrico-permutacao e
@tbl-anova-modelo-nao-parametrico-permutacao que há efeito significativo do
grupo na retenção dos participantes, pelo valor F. Prosseguiremos com a análise
pelo teste de Kruskal-Wallis para detectar diferença entre o efeito desses grupos.

```{r teste kruskal wallis modelo nao parametrico}
#| label: tbl-teste-kruskal-wallis-modelo-nao-parametr
#| tbl-cap: "Teste de Kruskal-Wallis para grupos"
kruskal_test <- kruskal.test(Retencao ~ Grupo, data = df_grupos)
tibble_kruskal <- tibble(
  Estatística = kruskal_test$statistic,
  "Valor-p" = kruskal_test$p.value
)
kable(tibble_kruskal, digits = 4)
```

O teste de Kruskal-Wallis não rejeita a hipótese nula de que as amostras entre
os grupos se originam da mesma distribuição. Dessa forma, pode ser que pela
variabilidade distinta entre os grupos observadas na análise descritiva
(@tbl-sumario-estatistico-trat), a análise do método com permutação seja
inválida. Pode ser também que o teste de KW tenha pouca adequação pela grande
quantidade de empates na variável resposta. 

Prosseguiremos mesmo assim com a análise post-hoc, por curiosidade.

Usaremos o teste post-hoc de Dunn para identificar quais grupos diferem entre
si.

```{r teste dunn analiase nao parametrica}
#| label: tbl-teste-dunn-modelo-nao-parametrico
#| tbl-cap: "Teste de Dunn para comparações múltiplas entre os grupos"
dunn_test <- dunnTest(Retencao ~ Grupo, data = df_grupos, method = "bonferroni")
tibble_dunn <- tibble(
  Comparação = dunn_test$res$Comparison,
  Estatística = dunn_test$res$Z,
  "Valor-p ajustado" = dunn_test$res$P.adj
)
kable(tibble_dunn, digits = 4)
```

Corroborando o resultado do teste KW, o teste de Dunn não aponta diferenças
significativas entre os grupos, mas, como dito, a análise pode ser prejudicada
pela grande quantidade de empates na variável resposta. Dessa forma, estamos
podemos dizer que não há evidências suficientes para afirmar que há diferenças
na retenção entre os tratamentos.

### Conclusões da modelagem sobre a retenção

A partir dos modelos ajustados, é inconclusivo se há diferenças significativas
na retenção de informação entre os diferentes tratamentos com os métodos
utilizados. Isso ocorre devido à forma discreta da variável resposta e a pequena
amostra, que dificultam o ajuste de modelos adequados. Mas, há indícios de que
não há diferenças entre os tratamentos.

Nesse contexto, seguiríamos com a análise através de transformações, como a
tranformação `Logit` com a probabilidade de retenção, ou o uso de modelos
lineares generalizados, como o modelo logístico para uma outra forma da variável
retenção, ou até mesmo modelos binomiais, buscando uma análise mais robusta.

## Modelagem das Notas na Aplicação Imediata

Com um modelo inconclusivo para a retenção, partimos para a modelagem das notas
na primeira avaliação. Com isso, buscamos levantar considerações sobre
diferenças entre tratamentos na memória de prazo intermediário
@kaminski_intermediate-term_2017. Vamos repetir o processo como feito com a
análise interior, levando em consideração as mesmas limitações.

### Modelo linear simples

Ajustamos um modelo linear simples com efeitos fixos para a nota na aplicação
diagnóstica, idade, tópico e velocidade da apresentação, assim como as
interações entre idade e grupo e entre diagnóstico e idade.

```{r modelo linear simples notas imed}
#| label: tbl-modelo-linear-simples-notas-imed
#| tbl-cap: "Resumo do modelo linear simples para as notas na aplicação imediata"
modelo_fixo_notas_imed <- lm(
  Media_Imed ~ Diagn + Idade + Grupo + Idade:Grupo +
    Diagn:Idade,
  data = df_grupos
)
tibble_modelo_fixo_notas_imed <- tibble(
  Termo = names(coef(modelo_fixo_notas_imed)),
  Estimativa = coef(modelo_fixo_notas_imed),
  "Erro Padrão" = summary(modelo_fixo_notas_imed)$coefficients[, 2],
  "Valor t" = summary(modelo_fixo_notas_imed)$coefficients[, 3],
  "Valor-p" = summary(modelo_fixo_notas_imed)$coefficients[, 4]
)
kable(tibble_modelo_fixo_notas_imed, digits = 4)
```

Selecionamos as variáveis pelos testes $t$, restando o modelo com grupo, idade,
interação idade-grupo e diagnóstico-idade. Dessa vez, não precisamos retirar o
intercepto por exisitr efeitos significativos dos grupos. Isso facilitará a
interpretação posteriormente.

```{r modelo linear simples notas imed selecionado}
#| label: tbl-modelo-linear-simples-notas-imed-selecionado
#| tbl-cap: "Resumo do modelo linear simples selecionado para as notas na aplicação imediata"
modelo_fixo_notas_imed_final <- lm(
  Media_Imed ~ Grupo + Idade:Grupo + Diagn:Idade,
  data = df_grupos
)
tibble_modelo_fixo_notas_imed_final <- tibble(
  Termo = names(coef(modelo_fixo_notas_imed_final)),
  Estimativa = coef(modelo_fixo_notas_imed_final),
  "Erro Padrão" = summary(modelo_fixo_notas_imed_final)$coefficients[, 2],
  "Valor t" = summary(modelo_fixo_notas_imed_final)$coefficients[, 3],
  "Valor-p" = summary(modelo_fixo_notas_imed_final)$coefficients[, 4]
)
kable(tibble_modelo_fixo_notas_imed_final, digits = 4)
```

Comparamos via ANOVA com um modelos reduzidos.

```{r anova modelo linear simples notas imed}
#| label: tbl-anova-modelo-linear-simples-notas-imed-selecao
modelo_fixo_notas_imed_reduzido1 <- lm(
  Media_Imed ~ Grupo,
  data = df_grupos
)
anova(
  modelo_fixo_notas_imed_reduzido1,
  modelo_fixo_notas_imed_final
) |>
  pander(caption = "Comparação entre o modelo sem interação com o modelo selecionado para as
notas na aplicação imediata")
```

Pela @tbl-anova-modelo-linear-simples-notas-imed-selecao, permanecemos com o
modelo com interações. Prosseguimos para o diagnóstico do modelo.

#### Diagnóstico do modelo linear simples

Primeiro, para análise dos resíduos.

```{r diagnostico modelo linear simples notas imed com ggplot}
#| label: fig-diagnostico-modelo-linear-simples-notas-imed
#| fig-cap: "Diagnóstico do modelo linear simples selecionado para as notas na aplicação imediata"
residuos_modelo_fixo_notas_imed <- residuals(modelo_fixo_notas_imed_final)
fitted_modelo_fixo_notas_imed <- fitted.values(modelo_fixo_notas_imed_final)
dfresiduos_notas_imed <- tibble(
  Fitted = fitted_modelo_fixo_notas_imed,
  Residuals = residuos_modelo_fixo_notas_imed
)
p1_notas_imed <- ggplot(dfresiduos_notas_imed, aes(x = Fitted, y = Residuals)) +
  geom_point() +
  geom_hline(yintercept = 0, linetype = "dashed", color = "red") +
  labs(
    title = "A",
    x = "Valores Ajustados",
    y = "Resíduos"
  ) +
  theme_minimal()
p2_notas_imed <- ggplot(dfresiduos_notas_imed, aes(x = Residuals)) +
  geom_histogram(aes(y = after_stat(density)), bins = 10, fill = "lightblue", color = "black") +
  geom_density(color = "red", linewidth = 1) +
  labs(
    title = "B",
    x = "Resíduos",
    y = "Densidade"
  ) +
  theme_minimal()
pjunto_notas_imed <- p1_notas_imed + p2_notas_imed + plot_layout(ncol = 2)
pjunto_notas_imed
```

```{r salva diagnostico modelo linear simples notas imed}
#| output: false
ggsave("imagens/linear/fig-diagnostico-modelo-linear-simples-notas-imed.png",
  p1_notas_imed,
  width = 5,
  height = 4
)
ggsave("imagens/linear/fig-histograma-residuos-modelo-linear-simples-notas-imed.png",
  p2_notas_imed,
  width = 5,
  height = 4
)
ggsave("imagens/linear/fig-diagnostico-modelo-linear-simples-notas-imed-junto.png",
  pjunto_notas_imed,
  width = 10,
  height = 4
)
```

Os resíduos mostram-se demasiadamente positivos no gráfico A da
@fig-diagnostico-modelo-linear-simples-notas-imed, enquanto o histograma do
gráfico B aponta irregularidade.

```{r teste levene modelo linear simples notas imed}
#| label: tbl-levene-modelo-linear-simples-notas-imed
#| tbl-cap: "Teste de Levene para homocedasticidade dos resíduos do modelo linear simples selecionado para as notas na aplicação imediata"
levene_test_notas_imed <- leveneTest(resid(modelo_fixo_notas_imed_final) ~
  factor(df_grupos$Grupo))
tibble_levene_simples_notas_imed <- tibble(
  Estatística = levene_test_notas_imed$`F value`[1],
  "Valor-p" = levene_test_notas_imed$`Pr(>F)`[1]
)
kable(tibble_levene_simples_notas_imed, digits = 4)
```

Pela @tbl-levene-modelo-linear-simples-notas-imed, não rejeitamos a hipótese
nula de homocedasticidade dos resíduos. Partimos para análise de normalidade.

```{r qqplot modelo linear simples notas imed}
#| label: fig-qqplot-modelo-linear-simples-notas-imed
#| fig-cap: "QQ-Plot dos resíduos do modelo linear simples selecionado para as notas na aplicação imediata"
p3_notas_imed <- ggplot(dfresiduos_notas_imed, aes(sample = Residuals)) +
  stat_qq() +
  stat_qq_line(color = "red") +
  labs(
    x = "Quantis Teóricos",
    y = "Quantis Amostrais"
  ) +
  theme_minimal()
p3_notas_imed
```

Como esperado pelo caráter discreto da variável resposta, os resíduos não se
adequam muito bem à normalidade, mas parecem ter um comportamento melhor que o
do modelo sobre retenção. Faremos o teste de Shapiro-Wilk para confirmar.

```{r salva qqplot modelo linear simples notas imed}
#| output: false
ggsave("imagens/linear/fig-qqplot-modelo-linear-simples-notas-imed.png",
  p3_notas_imed,
  width = 5,
  height = 4
)
```

```{r teste shapiro modelo linear simples notas imed}
#| label: tbl-shapiro-modelo-linear-simples-notas-imed
#| tbl-cap: "Teste de Shapiro-Wilk para normalidade dos resíduos do modelo linear simples selecionado para as notas na aplicação imediata"
shapiro_test_notas_imed <- shapiro.test(resid(modelo_fixo_notas_imed_final))
tibble_shapiro_simples_notas_imed <- tibble(
  Estatística = shapiro_test_notas_imed$statistic,
  "Valor-p" = shapiro_test_notas_imed$p.value
)
kable(tibble_shapiro_simples_notas_imed, digits = 4)
```

Pelo valor $p$ na @tbl-shapiro-modelo-linear-simples-notas-imed, não
rejeitamos a hipótese nula de normalidade dos resíduos a um nível de confiança
de $5\%$. Assim, seguemos com teste de Bartlett para homocedasticidade entre os
grupos.

```{r teste bartlett modelo linear simples notas imed}
#| label: tbl-bartlett-modelo-linear-simples-notas-imed
#| tbl-cap: "Teste de Bartlett para homocedasticidade dos resíduos do modelo simples selecionado para as notas na aplicação imediata"
bartlett_test_notas_imed <- bartlett.test(
  resid(modelo_fixo_notas_imed_final) ~
    factor(df_grupos$Grupo)
)
tibble_bartlett_simples_notas_imed <- tibble(
  Estatística = bartlett_test_notas_imed$statistic,
  "Valor-p" = bartlett_test_notas_imed$p.value
)
kable(tibble_bartlett_simples_notas_imed, digits = 4)
```

O teste de Bartlett não rejeita a homocedasticidade. Dessa forma, não rejeitamos
as suposições do modelo linear clássico para essa modelagem, mas temos ressalvas
sobre os resíduos.

#### Análise de diferença entre grupos
Para fim didáticos, aplicaremos o ANOVA para verificar diferenças entre os
grupos.

```{r anova modelo linear simples notas imed}
#| label: tbl-anova-modelo-linear-simples-notas-imed
#| tbl-cap: "ANOVA do modelo linear simples selecionado para as notas na aplicação imediata"
anv_modelo_fixo_notas_imed <- anova(modelo_fixo_notas_imed_final)
tibble_anova_modelo_fixo_notas_imed <- tibble(
  Termo = rownames(anv_modelo_fixo_notas_imed),
  "Soma de Quadrados" = anv_modelo_fixo_notas_imed$`Sum Sq`,
  "Graus de Liberdade" = anv_modelo_fixo_notas_imed$Df,
  "Quadrado Médio" = anv_modelo_fixo_notas_imed$`Mean Sq`,
  "Valor F" = anv_modelo_fixo_notas_imed$`F value`,
  "Valor-p" = anv_modelo_fixo_notas_imed$`Pr(>F)`
)
kable(tibble_anova_modelo_fixo_notas_imed, digits = 4)
```

```{r valor r2 modelo linear simples notas imed}
#| label: tbl-r2-modelo-linear-simples-notas-imed
#| tbl-cap: "R² e R² ajustado do modelo linear simples selecionado para as notas na aplicação imediata"
r2_notas_imed <- summary(modelo_fixo_notas_imed_final)$r.squared
r2_ajustado_notas_imed <- summary(modelo_fixo_notas_imed_final)$adj.r.squared
tibble_r2_notas_imed <- tibble(
  R2 = r2_notas_imed,
  "R2 Ajustado" = r2_ajustado_notas_imed
)
kable(tibble_r2_notas_imed, digits = 4)
```

Pela @tbl-anova-modelo-linear-simples-notas-imed, não há diferença significativa
entre os grupos no modelo para as notas na aplicação imediata. Pelo $\bar{R}^2$,
o modelo explica apenas $56.18\%$ da variabilidade total das notas.

### Métodos não paramétricos

Apesar de não rejeitarmos as suposições do modelo linear clássico, dada a
natureza dos dados, optamos por ajustar um modelo não paramétrico para as notas
na aplicação imediata através da permutação. Usaremos os mesmos efeitos fixos do
modelo reduzido.

```{r modelo nao parametrico de permutacao notas imed}
#| label: tbl-modelo-nao-parametrico-permutacao-notas-imed
#| tbl-cap: "Resumo do modelo não paramétrico de permutação para as notas na aplicação imediata"
modelo_permutacao_notas_imed <- lmp(
  Media_Imed ~ Grupo + Idade:Grupo + Diagn:Idade,
  data = df_grupos
)
summary(modelo_permutacao_notas_imed)
```

É interessante notar o baixíssimo valor de $\bar{R}^2$ em apenas $0.1584$, o que
indica uma insuficência do modelo.

```{r anova modelo nao parametrico de permutacao notas imed}
#| label: tbl-anova-modelo-nao-parametrico-permutacao-notas
#| tbl-cap: "ANOVA do modelo não paramétrico de permutação para as notas na aplicação imediata"
anova(modelo_permutacao_notas_imed)
```

Pela @tbl-modelo-nao-parametrico-permutacao-notas-imed e
@tbl-anova-modelo-nao-parametrico-permutacao-notas, observamos que não há efeito
significativo do grupo na nota na aplicação imediata. Prosseguiremos com o teste
de Kruskal-Wallis para confirmar esse resultado.

```{r teste kruskal wallis modelo nao parametrico notas imed}
#| label: tbl-teste-kruskal-wallis-modelo-nao-parametr-imed
#| tbl-cap: "Teste de Kruskal-Wallis para o modelo não paramétrico de permutação para as notas na aplicação imediata"
kruskal_test_notas_imed <- kruskal.test(Media_Imed ~ Grupo, data = df_grupos)
tibble_kruskal_notas_imed <- tibble(
  Estatística = kruskal_test_notas_imed$statistic,
  "Valor-p" = kruskal_test_notas_imed$p.value
)
kable(tibble_kruskal_notas_imed, digits = 4)
```

Novamente, o teste de Kruskal-Wallis não rejeita a hipótese nula de que as
amostras entre os grupos se originam da mesma distribuição. Logo, dizemos que
não há diferenças significativas entre os grupos, mas, como dito, a análise pode
ser prejudicada pela grande quantidade de empates na variável resposta. Dessa
forma, estamos incertos sobre quais grupos diferem entre si, graças às
limitações dos dados e técnicas de modelagem.

### Conclusões da modelagem sobre as notas na aplicação imediata

A partir dos modelos ajustados, há indícios de que há diferenças significativas
nas notas na aplicação imediata entre os diferentes tratamentos com os métodos
utilizados. Apesar disso, não conseguimos identificar quais grupos diferem entre
si, devido às limitações dos dados e técnicas de modelagem.

Prosseguríamos, como dito anteriormente, com a análise através de
transformações ou o uso de modelos lineares generalizados que melhor se adequem
à variável resposta discreta.

## Modelagem das notas na Aplicação Tardia

Com a modelagem inconclusiva para a retenção e as notas na aplicação imediata,
partimos para a modelagem das notas na aplicação tardia. Com isso, buscamos
levantar considerações sobre diferenças entre tratamentos na memória de prazo
longo @kaminski_intermediate-term_2017. Vamos repetir o processo como feito com
a análise interior, levando em consideração as mesmas limitações.

### Modelo linear simples

Ajustamos um modelo linear simples com efeitos fixos para a nota na aplicação
tardia, idade, tópico e velocidade da apresentação, e interação entre idade e
grupo, assim como diagnóstico e idade.

```{r modelo linear simples notas tard}
#| label: tbl-modelo-linear-simples-notas-tard
#| tbl-cap: "Resumo do modelo linear simples para as notas na aplicação tardia"
modelo_fixo_notas_tard <- lm(
  Media_Semn ~ Diagn + Idade + Grupo + Idade:Grupo + Diagn:Idade,
  data = df_grupos
)
tibble_modelo_fixo_notas_tard <- tibble(
  Termo = names(coef(modelo_fixo_notas_tard)),
  Estimativa = coef(modelo_fixo_notas_tard),
  "Erro Padrão" = summary(modelo_fixo_notas_tard)$coefficients[, 2],
  "Valor t" = summary(modelo_fixo_notas_tard)$coefficients[, 3],
  "Valor-p" = summary(modelo_fixo_notas_tard)$coefficients[, 4]
)
kable(tibble_modelo_fixo_notas_tard, digits = 4)
```

Nenhum dos coeficientes do modelo apresenta valor $p$ significativo. Ainda
assim, prosseguimos com a seleção das variáveis pelos testes $t$, restando o
modelo com grupo, interação idade-grupo e interação diagnóstico-idade. Dessa
vez, pudemos manter o intercepto também.

```{r modelo linear simples notas tard selecionado}
#| label: tbl-modelo-linear-simples-notas-tard-selecionado
#| tbl-cap: "Resumo do modelo linear simples selecionado para as notas na aplicação tardia"
modelo_fixo_notas_tard_final <- lm(
  Media_Semn ~ Grupo + Idade:Grupo + Diagn:Idade,
  data = df_grupos
)
tibble_modelo_fixo_notas_tard_final <- tibble(
  Termo = names(coef(modelo_fixo_notas_tard_final)),
  Estimativa = coef(modelo_fixo_notas_tard_final),
  "Erro Padrão" = summary(modelo_fixo_notas_tard_final)$coefficients[, 2],
  "Valor t" = summary(modelo_fixo_notas_tard_final)$coefficients[, 3],
  "Valor-p" = summary(modelo_fixo_notas_tard_final)$coefficients[, 4]
)
kable(tibble_modelo_fixo_notas_tard_final, digits = 4)
```

Testaremos via ANOVA com um modelos reduzidos.
```{r anova modelo linear simples notas tard}
#| label: tbl-anova-modelo-linear-simples-notas-tard-selecao
#| tbl-cap: "Comparação entre o modelo sem interação com o modelo selecionado para as notas na aplicação tardia"
modelo_fixo_notas_tard_reduzido1 <- lm(
  Media_Semn ~ Grupo,
  data = df_grupos
)
anova(
  modelo_fixo_notas_tard_reduzido1,
  modelo_fixo_notas_tard_final
) |>
  pander(caption = "Comparação entre o modelo sem interação com o modelo selecionado para as
notas na aplicação tardia")
```

O modelo com interações é preferível ao modelo sem interações pela
@tbl-anova-modelo-linear-simples-notas-tard-selecao.

Partimos para o diagnóstico do modelo.

#### Diagnóstico do modelo linear simples

Primeiro, para análise dos resíduos.

```{r diagnostico modelo linear simples notas tard com ggplot}
#| label: fig-diagnostico-modelo-linear-simples-notas-tard
#| fig-cap: "Diagnóstico do modelo linear simples selecionado para as notas na aplicação tardia"
residuos_modelo_fixo_notas_tard <- residuals(modelo_fixo_notas_tard_final)
fitted_modelo_fixo_notas_tard <- fitted.values(modelo_fixo_notas_tard_final)
dfresiduos_notas_tard <- tibble(
  Fitted = fitted_modelo_fixo_notas_tard,
  Residuals = residuos_modelo_fixo_notas_tard
)
p1_notas_tard <- ggplot(dfresiduos_notas_tard, aes(x = Fitted, y = Residuals)) +
  geom_point() +
  geom_hline(yintercept = 0, linetype = "dashed", color = "red") +
  labs(
    title = "A",
    x = "Valores Ajustados",
    y = "Resíduos"
  ) +
  theme_minimal()
p2_notas_tard <- ggplot(dfresiduos_notas_tard, aes(x = Residuals)) +
  geom_histogram(aes(y = after_stat(density)), bins = 10, fill = "lightblue", color = "black") +
  geom_density(color = "red", linewidth = 1) +
  labs(
    title = "B",
    x = "Resíduos",
    y = "Densidade"
  ) +
  theme_minimal()
pjunto_notas_tard <- p1_notas_tard + p2_notas_tard + plot_layout(ncol = 2)
pjunto_notas_tard
```

```{r salva diagnostico modelo linear simples notas tard}
#| output: false
ggsave("imagens/linear/fig-diagnostico-modelo-linear-simples-notas-tard.png",
  p1_notas_tard,
  width = 5,
  height = 4
)
ggsave("imagens/linear/fig-histograma-residuos-modelo-linear-simples-notas-tard.png",
  p2_notas_tard,
  width = 5,
  height = 4
)
ggsave("imagens/linear/fig-diagnostico-modelo-linear-simples-notas-tard-junto.png",
  pjunto_notas_tard,
  width = 10,
  height = 4
)
```

Os resíduos mostram-se demasiadamente positivos no gráfico A da
@fig-diagnostico-modelo-linear-simples-notas-tard, com alguns valores muito
negativos. O histograma do gráfico B aponta irregularidade. Faremos o teste de
Levene para homocedasticidade.

```{r teste levene modelo linear simples notas tard}
#| label: tbl-levene-modelo-linear-simples-notas-tard
#| tbl-cap: "Teste de Levene para homocedasticidade dos resíduos do
#| modelo linear simples selecionado para as notas na aplicação tardia"
levene_test_notas_tard <- leveneTest(
  resid(modelo_fixo_notas_tard_final) ~ factor(df_grupos$Grupo)
)
tibble_levene_simples_notas_tard <- tibble(
  Estatística = levene_test_notas_tard$`F value`[1],
  "Valor-p" = levene_test_notas_tard$`Pr(>F)`[1]
)
kable(tibble_levene_simples_notas_tard, digits = 4)
```

Pela @tbl-levene-modelo-linear-simples-notas-tard, não rejeitamos a hipótese
nula de homocedasticidade dos resíduos. Partimos para análise de normalidade.

```{r qqplot modelo linear simples notas tard}
#| label: fig-qqplot-modelo-linear-simples-notas-tard
#| fig-cap: "QQ-Plot dos resíduos do modelo linear simples selecionado para as notas na aplicação tardia"
p3_notas_tard <- ggplot(dfresiduos_notas_tard, aes(sample = Residuals)) +
  stat_qq() +
  stat_qq_line(color = "red") +
  labs(
    x = "Quantis Teóricos",
    y = "Quantis Amostrais"
  ) +
  theme_minimal()
p3_notas_tard
```

```{r salva qqplot modelo linear simples notas tard}
#| output: false
ggsave("imagens/linear/fig-qqplot-modelo-linear-simples-notas-tard.png",
  p3_notas_tard,
  width = 5,
  height = 4
)
```

```{r teste shapiro modelo linear simples notas tard}
#| label: tbl-shapiro-modelo-linear-simples-notas-tard
#| tbl-cap: "Teste de Shapiro-Wilk para normalidade dos resíduos do modelo linear simples selecionado para as notas na aplicação tardia"
shapiro_test_notas_tard <- shapiro.test(resid(modelo_fixo_notas_tard_final))
tibble_shapiro_simples_notas_tard <- tibble(
  Estatística = shapiro_test_notas_tard$statistic,
  "Valor-p" = shapiro_test_notas_tard$p.value
)
kable(tibble_shapiro_simples_notas_tard, digits = 4)
```

Novamente, não rejeitamos a hipótese nula de normalidade dos resíduos a um nível
de confiança de $5\%$. Assim, seguemos com teste de Bartlett para
homocedasticidade entre os grupos.

```{r teste bartlett modelo linear simples notas tard}
#| label: tbl-bartlett-modelo-linear-simples-notas-tard
#| tbl-cap: "Teste de Bartlett para homocedasticidade dos resíduos do modelo simples selecionado para as notas na aplicação tardia"
bartlett_test_notas_tard <- bartlett.test(
  resid(modelo_fixo_notas_tard_final) ~ factor(df_grupos$Grupo)
)
tibble_bartlett_simples_notas_tard <- tibble(
  Estatística = bartlett_test_notas_tard$statistic,
  "Valor-p" = bartlett_test_notas_tard$p.value
)
kable(tibble_bartlett_simples_notas_tard, digits = 4)
```

O teste de Bartlett não rejeita a homocedasticidade. Dessa forma, não rejeitamos
as suposições do modelo linear clássico para essa modelagem. Seguimos com a
análise.

#### Análise de diferença entre grupos
Aplicamos o ANOVA para verificar diferenças entre os grupos.

```{r anova modelo linear simples notas tard}
#| label: tbl-anova-modelo-linear-simples-notas-tard
#| tbl-cap: "ANOVA do modelo linear simples selecionado para as notas na aplicação tardia"
anv_modelo_fixo_notas_tard <- anova(modelo_fixo_notas_tard_final)
tibble_anova_modelo_fixo_notas_tard <- tibble(
  Termo = rownames(anv_modelo_fixo_notas_tard),
  "Soma de Quadrados" = anv_modelo_fixo_notas_tard$`Sum Sq`,
  "Graus de Liberdade" = anv_modelo_fixo_notas_tard$Df,
  "Quadrado Médio" = anv_modelo_fixo_notas_tard$`Mean Sq`,
  "Valor F" = anv_modelo_fixo_notas_tard$`F value`,
  "Valor-p" = anv_modelo_fixo_notas_tard$`Pr(>F)`
)
kable(tibble_anova_modelo_fixo_notas_tard, digits = 4)
```

Pela @tbl-anova-modelo-linear-simples-notas-tard, não há diferença significativa
entre os grupos no modelo para as notas na aplicação tardia. Partiremos para
métodos não paramétricos por desconfiança dos resíduos.

### Métodos não paramétricos

Apesar de não rejeitarmos as suposições do modelo linear clássico, dada a
natureza dos dados, optamos por ajustar um modelo não paramétrico para as notas
na aplicação tardia através da permutação. Usaremos os mesmos efeitos fixos do
modelo reduzido.

```{r modelo nao parametrico de permutacao notas tard}
#| label: tbl-modelo-nao-parametrico-permutacao-notas-tard
#| tbl-cap: "Resumo do modelo não paramétrico de permutação para as notas na aplicação tardia"
modelo_permutacao_notas_tard <- lmp(
  Media_Semn ~ Grupo + Idade:Grupo + Diagn:Idade,
  data = df_grupos
)
summary(modelo_permutacao_notas_tard)
```

```{r anova modelo nao parametrico de permutacao notas tard}
#| label: tbl-anova-modelo-nao-parametrico-permutacao-notas-tard
#| tbl-cap: "ANOVA do modelo não paramétrico de permutação para as notas na aplicação tardia"
anova(modelo_permutacao_notas_tard)
```

Novamente, identificamos pela @tbl-modelo-nao-parametrico-permutacao-notas-tard
e @tbl-anova-modelo-nao-parametrico-permutacao-notas-tard que há efeito
significativo do grupo na nota na aplicação tardia. Prosseguiremos com o teste
de Kruskal-Wallis para as diferenças entre grupos.

```{r teste kruskal wallis modelo nao parametrico notas tard}
#| label: tbl-teste-kruskal-wallis-modelo-nao-parametrico-tard
#| tbl-cap: "Teste de Kruskal-Wallis para o modelo não paramétrico de permutação para as notas na aplicação tardia"
kruskal_test_notas_tard <- kruskal.test(Media_Semn ~ Grupo, data = df_grupos)
tibble_kruskal_notas_tard <- tibble(
  Estatística = kruskal_test_notas_tard$statistic,
  "Valor-p" = kruskal_test_notas_tard$p.value
)
kable(tibble_kruskal_notas_tard, digits = 4)
```

Mais uma vez, o teste de Kruskal-Wallis não rejeita a hipótese nula de que as
amostras entre os grupos se originam da mesma distribuição. Assim como na
modelagem da retenção e das notas na aplicação imediata, pode ser que pela
variabilidade distinta entre os grupos observadas na análise descritiva
(@tbl-sumario-estatistico-trat), a análise do método com permutação seja
inválida. Pode ser também que o teste de KW tenha pouca adequação pela grande
quantidade de empates na variável resposta. Acreditamos que, neste caso, o teste
de Kruskal-Wallis é menos confiável que o ANOVA do método de permutação.

Prosseguiremos mesmo assim com a análise post-hoc.
Usaremos o teste post-hoc de Dunn para identificar quais grupos diferem entre
si.

```{r teste dunn modelo nao parametrico notas tard}
#| label: tbl-teste-dunn-modelo-nao-parametrico-notas-t
#| tbl-cap: "Teste de Dunn para comparações múltiplas entre os grupos do modelo não paramétrico de permutação para as notas na aplicação tardia"
dunn_test_notas_tard <- dunnTest(Media_Semn ~ factor(Grupo),
  data = df_grupos, method = "bonferroni"
)
tibble_dunn_notas_tard <- tibble(
  Comparação = dunn_test_notas_tard$res$Comparison,
  Estatística = dunn_test_notas_tard$res$Z,
  "Valor-p ajustado" = dunn_test_notas_tard$res$P.adj
)
kable(tibble_dunn_notas_tard, digits = 4)
```

Pelo resultado do teste de Dunn na
@tbl-teste-dunn-modelo-nao-parametrico-notas-t, não há diferenças significativas
entre os grupos, mas, como dito, a análise pode ser prejudicada pela grande
quantidade de empates na variável resposta. Dessa forma, estamos incertos sobre
quais grupos diferem entre si, graças às limitações dos dados e técnicas de
modelagem.

### Conclusões da modelagem sobre as notas na aplicação tardia

A partir dos modelos ajustados, há indícios de que há diferenças significativas
nas notas na aplicação tardia entre os diferentes tratamentos com os métodos
utilizados. Apesar disso, não conseguimos identificar quais grupos diferem entre
si, devido às limitações dos dados e técnicas de modelagem.

Prosseguríamos, como dito anteriormente, com a análise através de
transformações ou o uso de modelos lineares generalizados que melhor se adequem
à variável resposta discreta.

# Conclusões Gerais

A modelagem estatística realizada não permitiu conclusões definitivas sobre os
efeitos dos diferentes tratamentos na retenção e nas notas em aplicações
imediata e tardia. Embora algumas análises indiquem diferenças significativas
entre os grupos, como a @tbl-anova-modelo-nao-parametrico-permutacao-notas-tard,
as limitações inerentes aos dados e às técnicas de modelagem utilizadas
impediram a identificação clara de quais grupos diferem entre si. Futuras
análises poderiam explorar transformações dos dados ou a aplicação de modelos
lineares generalizados para melhor capturar a natureza discreta das variáveis
resposta.

Outro fator importante a se considerar são limitações do próprio estudo, como
tamanho amostral reduzido e possíveis vieses na coleta de dados, que podem ter
influenciado os resultados obtidos.

No geral, podemos concluir que, deste experimento, não há evidências robustas
para afirmar que combinações específicas entre conteúdo e velocidade de
reprodução tem efeito significativo na retenção de informação ou no desempenho
em avaliações imediatas e tardias. Recomenda-se cautela na interpretação dos
resultados e a realização de estudos adicionais com amostras maiores e
metodologias aprimoradas para elucidar melhor os efeitos dos tratamentos
avaliados.

Também, enquanto a velocidade individualmente já foi analisada por diversos
estudos, assim como a análise individual do "conteúdo do vídeo", poucos estudos
foram feitos sobre a combinação desses dois fatores. Portanto, este é um
primeiro passo importante para futuras pesquisas na área de aprendizagem através
de vídeos educacionais.

Se quiser levar uma conclusão divertida, pela
@tbl-emmeans-modelo-linear-simples-fatores, matemática é mais difícil que
biologia a uma significância de $5\%$.

{{< pagebreak >}}

# Referências

:::{.refs}
:::

